ACORDAO-COMPLETO-2544085

ACÓRDÃO 1830/2022 ATA 31/2022 - PLENÁRIO

VISTOS, relatados e discutidos estes autos de denúncia, noticiando possíveis irregularidades no Pregão Eletrônico 159/2020, do Ministério da Saúde, lançado com o objetivo de aquisição de seringas e agulhas para a vacinação contra a covid-19, por meio do Sistema de Registro de Preços,
ACORDAM os Ministros do Tribunal de Contas da União, reunidos em sessão do Plenário, ante as razões expostas pelo relator, em: 
9.1. com fulcro nos arts. 234 e 235 do Regimento Interno do TCU, conhecer da denúncia, para, no mérito, considerá-la parcialmente procedente;
9.2. com base no art. 9º da Resolução TCU 315/2020, dar ciência ao Ministério da Saúde sobre as seguintes impropriedades/falhas, identificadas no Pregão Eletrônico 159/2020, para que sejam adotadas medidas internas com vistas à prevenção de outras ocorrências semelhantes:
9.2.1. ausência do parcelamento do seu objeto, seringas e agulhas, limitando a participação de potenciais licitantes, violando o art. 15, inciso IV e 23, § 1º, da Lei 8.666/1993 e a Súmula 247 do TCU;
9.2.2. ausência de solicitação tempestiva da suspensão de medidas antidumping para agulhas e seringas que gerou fracasso e restrição ao caráter competitivo da licitação, direcionando o certame para produtores nacionais com condições favoráveis de participação em detrimento de potenciais fornecedores que fariam propostas de seringas e agulhas importadas; 
9.2.3. condução do processo de aquisição de seringas e agulhas para a campanha de vacinação contra a covid-19 de forma morosa de agosto de 2020 até a realização do Pregão Eletrônico 159/2020, em 29/12/2020, que resultou no fracasso quase total do certame, o que levou à realização do Pregão Eletrônico 15/2021, em fevereiro de 2021, com preços propostos bem acima dos praticados na contratação, em dezembro de 2020, da OPAS, colocando em risco o abastecimento do processo de vacinação de combate à pandemia, violando o art. 37 da Constituição Federal de 1988 (princípio da eficiência) , art. 6º, inciso I, do Decreto-Lei 200/1967, e Anexo I, art. 8º, incisos I e II Decreto 9.795/2019; 
9.3. juntar cópia desta deliberação ao processo TC Processo 015.125/2021-5 para subsidiar o acompanhamento que está sendo realizado no âmbito daquele feito; e
9.4. arquivar os presentes autos.

Denúncia acerca de possíveis irregularidades relacionadas à aquisição de seringas e agulhas para a vacinação contra a Covid-19. Análise de proposta preliminar.

Ministério da Saúde.

3. Interessados/Responsáveis:
3.1. Interessado: Identidade preservada (art. 55, caput, da Lei n. 8.443/1992).
3.2. Responsável: Identidade preservada (art. 55, caput, da Lei n. 8.443/1992)..

13.1. Ministros presentes: Bruno Dantas (na Presidência), Benjamin Zymler (Relator), Augusto Nardes, Aroldo Cedraz, Vital do Rêgo, Jorge Oliveira e Antonio Anastasia.
13.2. Ministro-Substituto convocado: Augusto Sherman Cavalcanti.
13.3. Ministros-Substitutos presentes: Marcos Bemquerer Costa, André Luís de Carvalho e Weder de Oliveira.

BENJAMIN ZYMLER

Para contextualizar o andamento processual, transcrevo excerto da instrução de lavra da Secretaria de Controle Externo da Saúde (SecexSaúde) constante da peça 42, que contou com a anuência do corpo diretivo da mencionada unidade técnica (peças 43 e 44) :
"INTRODUÇÃO
1.	Trata-se de denúncia feita por pessoa legitimada, com identidade preservada nos termos do art. 55 da Lei 8.443/1992, acerca de possíveis irregularidades relacionadas à aquisição de seringas e agulhas para a vacinação contra a Covid-19, por meio do registro de preço formalizado pelo Pregão Eletrônico 159/2020, do Ministério da Saúde, realizado em 29/12/2020 (peça 6) .
2.	A peça de denúncia aborda as seguintes irregularidades acerca do citado certame: 
2.1.	Falta de separação do objeto licitado em dois itens distintos (agulhas e seringas) , fato que poderia aumentar o número de empresas participantes, possibilitando o sucesso da licitação e obtenção de preços mais vantajosos para a Administração Pública (peça 6, p. 8) ;
2.2.	A licitação teve por objeto somente a aquisição de seringas de 3 ml, não possibilitando que os fornecedores fizessem propostas para aquisição de seringas de 1 ml e 5 ml, que também poderiam ser utilizadas para aplicação de vacina, conforme registrado por empresas fornecedoras na audiência pública de 20/8/2020, realizada com o objetivo de discutir com o mercado e demais envolvidos no processo a possibilidade de garantir a oferta de seringas e agulhas para combate à pandemia (peça 6, p. 5-6) ;
2.3.	O Ministério da Saúde estaria em negociação com a Organização Pan-Americana da Saúde (OPAS) em condições mais favoráveis que a estabelecida para o pregão citado, apesar de tratar do mesmo objeto, citando o fornecimento de seringas por empresa chinesa que, à época, estava sob medidas restritivas para aquisição pelos órgãos (peça 6, p. 3) ; 
2.4.	A maioria das agulhas e seringas usadas no país são importadas da China, que sofrem medidas antidumping estabelecidas pelo Ministério da Economia visando resguardar a indústria nacional, nos termos da Resolução Camex 58/2015, publicada no Diário Oficial da União (DOU) de 22/6/2015. Tal medida foi temporariamente suspensa pelo período de 26 de março a 30 de setembro de 2020, em face da situação de excepcionalidade ora vivenciada (peça 6, p. 6) ;
2.5.	O Ministério da Saúde não solicitou a prorrogação da suspensão temporária da medida, o que caracterizou inércia da pasta ministerial e culminou em conduta omissiva, acarretando benefício a um seleto grupo de empresas, restringindo a competitividade do certame e não atendendo aos princípios da impessoalidade, competitividade e eficiência (peça 6, p. 6-7) .
3.	No pronunciamento da unidade técnica, de 8/1/2021, foi feita análise inicial da demanda, resultando em proposta de conhecer da denúncia, indeferir a medida cautelar e realizar diligências ao Ministério da Saúde e à Câmara de Comércio Exterior (Camex) para saneamento dos autos, conforme abaixo (peça 13) :
a) conhecer da presente denúncia, satisfeitos os requisitos de admissibilidade previstos nos arts. 234 e 235 do Regimento Interno deste Tribunal, e no art. 103, § 1º, da Resolução TCU 259/2014; 
b) indeferir a cautelar por ausência dos requisitos autorizadores, bem como pela presença do periculum in mora reverso; 
c) diligenciar a Secretaria-Executiva do Ministério da Saúde, com fundamento nos artigos 157 e 187 do Regimento Interno deste Tribunal, para que, no prazo de dez dias úteis, apresente esclarecimentos e informações acerca dos seguintes pontos relacionados à aquisição de seringas para atender a estratégia de vacinação contra o sarampo e covid-19: 
c.1) parecer técnico que demonstre a inviabilidade de fracionamento do objeto do Pregão Eletrônico 159/2020, separando em lotes diversos as aquisições de seringas e agulhas (parágrafos 19-24) ; 
c.2) parecer técnico que justifique a não aquisição de seringas de 5ml para a campanha de vacinação contra Covid-19, em acréscimo às seringas de 3ml (parágrafos 25-26) ; 
c.3) justificativa para discrepância entre os preços praticados no pregão 159/2020, tanto em relação aos valores estimados e os melhores lances recebido, em comparação às seringas que estão sendo adquiridas por meio de intermediação da OPAS, cujo a proposta ficou até 1000% superior aos preços praticados no citado pregão. (parágrafos 37, 41-45) ;
c.4) medidas adotadas pelo Ministério da Saúde junto a Câmara de Comércio Exterior, vinculada ao Ministério da Economia, visando a diminuição da alíquota do imposto de importação de seringas oriundas de outros países, de forma a ampliar a disponibilidade do produto no mercado nacional, em momento prévio ao Pregão Eletrônico 159/2020 e com a antecedência necessária implementação do Plano Nacional de Imunização contra o Covid-19 (parágrafo 26-40) . 
d) diligenciar à Câmara de Comércio Exterior - Camex vinculada ao Ministério da Economia, com fundamento no art. 157 do RI/TCU , para que no prazo de dez dias, esclareça as razões pelas quais não prorrogou a redução temporária da alíquota do Imposto de Importação ao amparo do artigo 50, alínea d, do Tratado de Montevidéu de 1980, internalizado pelo Decreto Legislativo nº 66, de 16 de novembro de 1981, tendo por objetivo facilitar o combate à pandemia do Corona Vírus/Covid-19 referente as seringas, que expirou em 30 de setembro de 2020 e assim permaneceu até a publicação da Resolução Gecex 145, de 6 de janeiro de 2021 (parágrafo 26-40) .
4.	O Ministro Relator Benjamin Zymler, em Despacho de 11/1/2021, conheceu da denúncia, indeferiu a medida cautelar e autorizou a realização das diligências nos termos propostos pela unidade técnica (peça 14) .
5.	As comunicações processuais foram realizadas, sendo enviadas as diligências nos termos das peças 15-16, com ciência às peças 17-18. O Ministério da Saúde solicitou prorrogação de prazo para atendimento da diligência, a qual foi deferida pelo Tribunal (peças 21-22) .
6.	A resposta da Câmara de Comércio Exterior foi feita à peça 20 e a do Ministério da Saúde, nas peças 19, e 23-28. 
EXAME TÉCNICO
Resposta da Câmara de Comércio Exterior (peça 20) 
7.	Inicialmente tratou da composição do Comitê-Executivo de Gestão (Gecex) e em seguida contextualizou a situação de pandemia vivida pelo país desde 2020 e as medidas adotadas pelos poderes públicos com a edição da Lei 13.979/2020, que trata do enfrentamento da emergência de saúde pública de importância internacional decorrente do surto de coronavírus, bem como do Decreto Legislativo 6/2020, que reconheceu a calamidade pública, com efeitos até 31/12/2020, em razão da pandemia e ainda a Portaria MS 454/2020, por meio da qual o Ministério da Saúde declarou, em todo o território nacional, o estado de transmissão comunitária do citado vírus. A resposta ainda informa que:
7.1. 	A Câmara de Comércio Exterior, orientada pelos órgãos finalísticos da área de saúde, destacadamente o Ministério da Saúde, atuou por meio da Resolução Gecex 17 (Lista Covid) , publicada em 18/3/2020 no DOU, alterando para zero a alíquota do Imposto de Importação de diversos produtos ligados à prevenção e ao tratamento da Covid-19, com vigência até 30/9/2020. 
7.2.	A lista considerou em sua elaboração a recomendação, principalmente, dos seguintes organismos: Organização Mundial da Saúde, Organização Pan-americana de Saúde, Conselho Nacional das Secretarias Municipais de Saúde, Anvisa e Ministério da Saúde. 
7.3.	A redução tarifária dos produtos da Lista Covid foi sendo atualizada com a inclusão e exclusão de produtos à medida em que evoluíram as circunstâncias epidemiológicas, sendo editadas 17 Resoluções Gecex com base nas recomendações das autoridades brasileiras de saúde, contando com 561 produtos. 
7.4.	Foram inseridos na Lista Covid pela Resolução 22 do Gecex, de 25/3/2020, 62 códigos da Nomenclatura Comum do Mercosul (NCM) , com o objetivo de facilitar o combate à pandemia, dentre eles os códigos NCMs 9018.31.11, 9018.31.19, 9018.31.90, 9018.32.19 e 9018.39.10, nos quais se classificam as seringas e agulhas. 
7.5. 	O objetivo principal da Lista Covid é o de proporcionar a maior oferta de produtos essenciais ao combate da pandemia, bem como contribuir para conter o viés de alta de preços proporcionado pelo aumento substancial da demanda por diversos produtos no período, de forma a reduzir seu custo de aquisição. Essa mesma lógica suportou a inclusão das seringas e agulhas na Lista Covid tendo em vista a sua essencialidade na aplicação da vacina, bem como de outros medicamentos. 
7.6. 	O Ministério da Saúde vem acompanhando a evolução da pandemia e, em parceria com a Secretaria Especial de Produtividade, Emprego e Competitividade (Sepec) do Ministério da Economia, monitora a capacidade produtiva da indústria brasileira de fornecer os produtos constantes da Lista Covid diante da alta da demanda. 
7.7.	Nesse sentido, o Ministério da Saúde emitiu a Nota Técnica 102/2020-CGITS/DGITIS/SCTIE/MS, de 4 de dezembro de 2020 (peça 19) , informando que o fornecimento de diversos produtos, incluindo as seringas e agulhas, estaria normalizado e recomendou ao Gecex a prorrogação das reduções tarifárias para uma lista de bens que não incluía aqueles produtos. 
7.8.	 O Gecex seguiu a recomendação do Ministério da Saúde e publicou a Resolução 133, de 24/12/2020, por meio da qual acatou a recomendação e excluiu as seringas e agulhas da Lista Covid, dentre diversos outros itens para os quais o Ministério da Saúde não havia sugerido a prorrogação. 
7.9. 	Em se tratando de medicamentos, equipamentos e insumos para o sistema de saúde, por se abordar assunto técnico especializado, a Camex sempre convidou representantes do Ministério da Saúde para participar tanto das reuniões técnicas do Comitê de Alterações Tarifárias quanto das reuniões deliberativas do Gecex. 
7.10.	Após as festas de fim de ano, com o recrudescimento da pandemia e a percepção de que, segundo informações vindas do mercado doméstico, haveria a necessidade de reforçar o suprimento de seringas e agulhas para a aplicação da vacina contra o Covid-19, o Gecex, após consultas ao Ministério da Saúde, publicou a Resolução 144, de 6/1/2021, por meio da qual fez retornar as seringas e agulhas à Lista Covid, com redução da alíquota a zero. 
7.11.	A Resolução Gecex 146, de 15/1/2021, fez retornar à lista os demais produtos que haviam sido excluídos pela Resolução Gecex 133/2020 e 103/2020, tendo em conta os desafios logísticos ao abastecimento nacional decorrentes do quadro pandêmico atual.	
Análise
8.	Dumping é uma prática comercial danosa no mercado internacional, que consiste em uma ou mais empresas de um país venderem seus produtos, suas mercadorias ou seus serviços por preços muito abaixo de seu valor justo para outro país, por determinado período, visando prejudicar e eliminar os fabricantes de produtos similares concorrentes e dominar o mercado no futuro, mediante a imposição de preços elevados. 
9.	Os governos, prejudicados por essa prática desleal de concorrência, adotam medidas antidumping, que têm como objetivo neutralizar os efeitos danosos à indústria nacional causados pelas importações objeto de dumping, por meio da aplicação de alíquotas mais elevadas do Imposto de Importação e sobretaxando ainda os produtos objeto das restrições.
10.	No Brasil, cabe ao Comitê-Executivo de Gestão (Gecex) da Câmara de Comércio Exterior aplicar as medidas antidumping, após comprovação da prática abusiva. 
11.	As seringas e agulhas fabricadas na China estavam com medida antidumping, porém, diante da pandemia provocada pelo coronavírus, houve flexibilização da restrição para equilibrar a demanda interna, sendo publicado pela Cacex a Resolução Gecex 17, de 18/3/2020, no DOU, alterando para zero a alíquota do Imposto de Importação (II) de diversos produtos ligados à prevenção e ao tratamento da Covid-19, com vigência até 30 de setembro de 2020, na chamada Lista Covid. 
12.	Essa medida foi adotada pelo Comitê-Executivo de Gestão com a participação do Ministério da Saúde em razão de suas funções finalísticas. Vencido o prazo de flexibilização acima, as alíquotas do Imposto de Importação foram restabelecidas, bem como a sobretaxa. No caso das seringas, a alíquota do II é de 16% e a sobretaxa de US$ 4,55 a cada quilograma de seringa importada.
13.	Não houve recomendação do Ministério da Saúde para solicitar nova inclusão das agulhas e seringas na Lista Covid, de outubro a dezembro de 2020, e consta provocação da Gecex, no início de dezembro, solicitando informações da necessidade de se incluir novamente esses produtos na lista, tendo se dado a negativa da Pasta de Saúde, por meio da Secretaria Executiva, em despacho de 24/12/2020, que informou que empresas nacionais teriam capacidade de atender a demanda (peça 27) . Em 4/12/2020, a Coordenação-Geral de Inovação Tecnológica na Saúde já havia emitido a Nota Técnica 102/2020-CGITS/DGITIS/SCTIE/MS, de 4/12/2020, solicitando prorrogação de lista de medicamentos e insumos, por seis meses, sem incluir as seringas e agulhas (peça 19) .
14.	Considerando as informações acima e os documentos constantes dos autos, entende-se que as razões apresentadas pela Camex se mostraram razoáveis e dentro da lei, pois o Ministério da Saúde, como coordenador central das políticas de saúde, deveria conhecer a demanda nacional e recomendar a suspensão temporária das medidas restritivas para esses produtos, se considerasse que o mercado interno não tinha condições de atender a demanda, nas quantidades e prazos necessários. Assim, o Ministério da Economia, por seus órgãos vinculados, se mostrou diligente, sensível e proativo diante das necessidades de abastecimento de insumos para o enfrentamento da pandemia dentro das suas competências de controle da entrada de mercadorias estrangeiras no país.
Resposta do Ministério da Saúde (peças 19, 23-28) 
	Ocorrência: c.1) parecer técnico que demonstre a inviabilidade de fracionamento do objeto do Pregão Eletrônico 159/2020, separando em lotes diversos as aquisições de seringas e agulhas (parágrafos 19-24) ;
15.	O Ministério da Saúde, via Departamento de Imunização e Doenças Transmissíveis, informou que, em um primeiro momento, na etapa de elaboração do Termo de Referência, em 16/9/2020, para instrução do processo que culminou no Pregão Eletrônico 159/2020, a área demandante optou pela não separação do objeto licitado em dois itens distintos (agulhas e seringas) . A resposta informa ainda que:
15.1.	Esta decisão levou em consideração alguns fatores essenciais no processo de aquisição e logística, a saber (peça 23, p. 5) :
	a) Sinalização do mercado interno quanto à capacidade produtiva dos insumos de acordo com a Ata de Audiência Pública, realizada em 20/8/2020; 
		b) Armazenamento na central Nacional; 
		c) Distribuição aos Estados e Municípios; 
		d) Armazenamento nas salas de vacina; 
		e) Uso individualizado nas salas de vacina; 
		f) Menor risco de contaminação; 
		g) Rotina e treinamento dos profissionais nas salas de vacina. 
15.2.	A participação de vários fornecedores no referido pregão demonstrou haver mercado para a demanda solicitada, contudo, por motivos relacionados ao valor de referência orçado, os 3 (três) itens destinados à companha de vacinação contra a Covid-19 restaram fracassados. 
15.3.	O Departamento de Imunização e Doenças Transmissíveis da Secretaria de Vigilância em Saúde (DEIDT/SVS) , em conjunto com a Secretaria Executiva, entendeu necessário adotar medidas que ampliassem ao máximo o leque de fornecedores, uma vez que o cenário futuro apontava para uma possível escassez do produto. 
15.4.	A estratégia adotada no novo processo licitatório foi a separação dos itens licitados, apesar dos benefícios proporcionados pela aquisição conjunta ao Programa Nacional de Imunização (PNI) . No dia 30/12/2020, tendo em vista a urgência em razão do cenário epidemiológico e a iminência da chegada das vacinas, novo Termo de Referência, bem como instrução processual, foram elaborados com novos objetos a serem licitados e tramita sob o mesmo número do processo anterior: 25000.124895/2020-50. 
	Ocorrência: c.2) parecer técnico que justifique a não aquisição de seringas de 5ml para a campanha de vacinação contra Covid-19, em acréscimo às seringas de 3ml (parágrafos 25-26) ;
16.	O Ministério da Saúde se manifestou por meio da Nota Técnica 66 (SEI 0018892603) do Programa Nacional de Imunizações (PNI) esclarecendo que as seringas são insumos utilizados nos serviços de imunização para administração de imunobiológicos por via intradérmica, subcutânea, intramuscular e endovenosa. Informou ainda que:
16.1.	O Programa Nacional de Imunizações do Ministério da Saúde é o responsável por definir toda a política de vacinação da população brasileira adotada no âmbito do Sistema Único de Saúde (SUS) , além de definir a normatização técnica dos insumos a serem utilizados. 
16.2.	As aquisições especificadas no Pregão Eletrônico 159/2020 visavam não apenas a aquisição de seringas e agulhas para o enfrentamento da Covid-19, mas também para as estratégias de vacinação contra o sarampo desta Pasta ministerial no âmbito do SUS. 
16.3.	As especificações técnicas, para o tipo de seringas e agulhas a serem utilizadas nas salas de vacinação, consideram vários fatores, como a via de administração, o porte físico do vacinado e o volume a ser injetado. 
16.4.	Nesta perspectiva, para as vacinas via intramuscular são indicadas as seringas de 1,0 ml e 3,0 ml, considerando o volume da dose das vacinas de 0,5ml, de acordo com o Manual de Normas e Procedimentos do Ministério da Saúde (Anexo B - Aspectos técnicos relacionados às vacinas recomendadas no Calendário Nacional de Vacinação) . 
16.5.	Na rotina dos serviços de vacinação, a aquisição de seringas e agulhas é diretamente realizada pelas unidades da federação, estando consolidada a aquisição e utilização da seringa de 3 ml para administração das vacinas do Calendário Nacional de Vacinação, com variação do comprimento e do calibre da agulha também de acordo com a via de administração, a massa muscular e a solubilidade do líquido a ser injetado. 
16.6.	Este Programa reforça que a seringa de 5 ml é rotineiramente utilizada para diluição de vacinas liofilizadas ou para aplicação de grandes volumes, como na aplicação de soros e imunoglobulinas. Não havendo desta forma indicação para utilização nas salas de vacinação de pequenos volumes até 0,5ml com este tipo de seringa.
16.7.	Foi identificado no Plano Nacional de Operacionalização da Vacinação contra a Covid-19 equívoco quanto a manutenção da seringa de 5 ml para administração de vacinação intramuscular, tendo sido retificada essa informação por meio de Nota Informativa 13/2021 (SEI 0019136852) , conforme transcrito abaixo: 
Oportunamente, no que se cerne as seringas indicadas para a administração das vacinas covid-19. Desta forma, recomenda-se a administração das vacinas pela via intramuscular (IM) , com uso das seringas de plástico descartáveis de 1,0 ml e 3,0 ml. As seringas de 5,0 ml, anteriormente indicadas, serão utilizadas para diluição na rotina de vacinação.
	Ocorrência: c.3) justificativa para discrepância entre os preços praticados no pregão 159/2020, tanto em relação aos valores estimados e os melhores lances recebido, em comparação às seringas que estão sendo adquiridas por meio de intermediação da OPAS, cujo a proposta ficou até 1000% superior aos preços praticados no citado pregão. (parágrafos 37, 41-45) .
17.	O Ministério contestou a afirmação de que a proposta ficou até 1000% superior aos preços praticados no Pregão. A resposta informou ainda que:
17.1. 	A aquisição de insumos por meio da Organização Pan-Americana de Saúde (OPAS) e Organização Mundial de Saúde (OMS) está fundamentada no 85º Termo de Cooperação, vigente até 9/12/2024, tendo por objeto viabilizar a aquisição de imunobiológicos e seringas por meio do Fundo Rotatório da Organização Pan-Americana de Saúde.
17.2.	Para as compras internacionais, a OPAS/OMS configura-se como parceiro fundamental na intermediação da aquisição de vacinas e seringas, garantindo a qualidade desses produtos e possibilitando economia de escala, visto que o planejamento das compras e as cotações de preços são realizados a partir das demandas dos diversos países da região das Américas. No caso da oferta de seringas e agulhas, a OPAS assegurou preço em faixa aceitável.
17.3.	O Brasil estaria adquirindo uma quantidade estratégica de 40.000.400 seringas e o valor ofertado pela OPAS encontra-se em uma faixa de preços até mais baratos do que o que foi ofertado pelos fornecedores brasileiros, ou seja, US$ 0,03, convertidos à taxa cambial de R$ 5,232, resultando em R$ 0,178, resguardando o princípio da economicidade. Destaca-se que esta taxa cambial foi aquela efetivamente utilizada para a aquisição por meio da OPAS. Sendo assim, os cálculos demonstrados no item 41 (peça 13) , que embasavam o questionamento no "item c" estão equivocados, pois não consideraram os preços efetivamente praticados (peça 23, p. 10-11) .
Ocorrência: c.4) medidas adotadas pelo Ministério da Saúde junto a Câmara de Comércio Exterior, vinculada ao Ministério da Economia, visando a diminuição da alíquota do imposto de importação de seringas oriundas de outros países, de forma a ampliar a disponibilidade do produto no mercado nacional, em momento prévio ao Pregão Eletrônico 159/2020 e com a antecedência necessária à implementação do Plano Nacional de Imunização contra o Covid-19 (parágrafo 26-40) . 
18.	O Ministério da Saúde informou que uma consulta formal foi encaminhada pelo Ministério da Economia ao Ministério da Saúde por meio dos Ofícios SEI 150558/2020/ME e SEI 150558/2020/ME. Os documentos convidaram o Ministério da Saúde, caso entendesse necessário, a participar da avaliação de interesse público em relação às importações brasileiras de seringas descartáveis de uso geral, como parte interessada, uma vez que o assunto em pauta incluía matéria de sua esfera de atuação. Solicitou, ainda, manifestação quanto à eventual possibilidade de desabastecimento ou possíveis restrições na oferta de seringas descartáveis no mercado brasileiro. A resposta informou ainda que:
18.1.	O Ministério da Saúde se manifestou por meio do Ofício 2165/2020/SE/GAB/SE/MS (0018328507) , do Secretário Executivo Adjunto, no qual informou que foi promovida pelo Departamento de Imunizações e Doenças Transmissíveis uma audiência pública, em 20/8/2020, para discussão sobre a estratégia de aquisição de seringas e agulhas para a futura campanha de vacinação contra a Covid-19 e o Sarampo, momento em que participaram representantes da indústria, associações, representantes do legislativo e órgãos de controle (peça 27) . 
18.2.	Disse que foi possível concluir que a indústria brasileira seria capaz de atender a demanda de 331.201.012 de unidades de seringas e agulhas previstas para realização das campanhas, uma vez que havia espaço no parque fabril nacional para a produção de pelo menos 400 milhões de unidades adicionais. Desta forma, o Ministério da Saúde esperava que a aquisição, pretendida no Pregão 159/2020, tivesse êxito e atendesse às necessidades do Programa Nacional de Imunização (PNI) . Ainda assim, deixou claro ao Ministério da Economia que somente após o resultado do procedimento licitatório poderia avaliar de forma efetiva a capacidade de fornecimento desses insumos pelo mercado interno e, de tal modo, discutir uma eventual suspensão de medida antidumping.
	Irregularidades constatadas na denúncia 
19.	Examinando-se as respostas do Ministério da Saúde e das demais peças acostadas nos autos, verificou-se a existência de irregularidades acerca das aquisições de seringas e agulhas decorrentes do registro de preço formalizado pelo Pregão Eletrônico 159/2020, na sequência evidenciadas.
	Irregularidade: Elaboração do Termo de Referência com falta de parcelamento do objeto do Pregão Eletrônico 159/2020, em seringas e agulhas, limitando a participação de potenciais licitantes.
	Dispositivos infringidos: artigos 15, IV e 23, § 1º, da Lei 8.666/1993 e Súmula 247 do TCU.
20.	Pela resposta do Ministério da Saúde no item c.1, o parcelamento do objeto do Pregão Eletrônico 159/2020 não era inviável, tanto é que, após o seu fracasso, novo termo de referência foi elaborado, dessa feita considerando separados os itens agulhas e seringas (peça 33) .
21.	Assim, a indicação do termo de referência inicial (peça 31) considerando a aquisição do conjunto integrado de seringa e agulha foi uma decisão da área requisitante com argumentos frágeis, pois as justificativas relacionadas no item 15.1 desta instrução são perfeitamente plausíveis no caso de contratação por item separado.
22.	Ainda, a suposta sinalização do mercado indicada na audiência pública não pode ser determinante para o descumprimento da legislação, considerando que nas compras pelo poder público o parcelamento não é uma faculdade, e sim uma obrigação, nos termos do art. 15, IV e 23, § 1º, da Lei 8.666/1993:
Art. 15. As compras, sempre que possível, deverão: 
IV - ser subdivididas em tantas parcelas quantas necessárias para aproveitar as peculiaridades do mercado, visando economicidade; 
	(...) 
Art. 23.
§ 1º As obras, serviços e compras efetuadas pela Administração serão divididas em tantas parcelas quantas se comprovarem técnica e economicamente viáveis, procedendo-se à licitação com vistas ao melhor aproveitamento dos recursos disponíveis no mercado e à ampliação da competitividade sem perda da economia de escala.
23.	Além disso, a Súmula 247 do TCU enfatiza, como regra, o princípio do parcelamento ou da divisibilidade do objeto nas licitações e que as situações de excepcionalidades devem ser justificadas na impossibilidade desse dever.
24.	Na resposta do Ministério da Saúde, buscou-se justificar que o fracasso da licitação não se deu pela falta de parcelamento, e sim pelo valor estimado do item. Tal alegação não pode ser aceita como única justificativa para o fracasso da licitação, pois o princípio do parcelamento do objeto tem a finalidade de ampliar a participação de fornecedores, os quais podem ofertar seus produtos (seringas ou agulhas) conforme sua capacidade produtiva ou de estoque, contrariamente à aquisição do conjunto de seringa e agulha, que reduz a participação de licitantes.
25.	O preço das propostas licitatórias é inversamente proporcional ao número de licitantes, considerando que, quanto maior o número de concorrentes, maior a possibilidade de a administração obter proposta mais vantajosa, e como o critério de julgamento do pregão é o menor preço, consequentemente uma maior competição resultaria em menores preços para a administração naquele objeto licitado.
26.	A formação dos preços estimados para licitação deve ser feita depois de ampla pesquisa do mercado, nos termos do Acórdão 718/2018-TCU-Plenário, Ministro Relator André Luís, e, no caso concreto, ainda deveria ser avaliada a capacidade de atendimento do mercado nacional e os preços praticados em compra internacional, considerando variáveis como frete (marítimo ou aéreo) , prazos de entrega e utilização de medidas antidumping, das seringas importadas da China, pois tudo isso impactaria no preço desses produtos. 
27.	Ressalte-se que o processo TC Processo 014.575/2020-5, que tem por objetivo avaliar a estrutura de governança montada pelo Ministério da Saúde para o combate à crise gerada pelo novo coronavírus, bem como os atos referentes à execução de despesas públicas, de forma amostral, pelo referido órgão e suas unidades subordinadas, sob os aspectos da legalidade, legitimidade, economicidade, eficiência e efetividade, traz informações iniciais dessa problemática, conforme Relatório do Acórdão 4049/2020-TCU-Plenário, Ministro Relator Benjamin Zymler:
84. Importa destacar que o processo de aquisição em análise encontra-se na fase de planejamento (pesquisa de preços) e, considerando o prazo de entrega informado no termo de referência, entre trinta a noventa dias após a assinatura do contrato e o prazo para execução da ata de registro de preços, entre trinta a 210 dias após a sua assinatura, é importante que o Ministério da Saúde, para a instrução desse processo de compras, observe as expectativas de fornecimento das vacinas decorrentes do contrato firmado pela Fiocruz com o Laboratório AstraZeneca/Fiocruz e da adesão ao instrumento Covax Facility para que não haja um descompasso entre o cronograma de fornecimento das vacinas e o cronograma de entrega das seringas e agulhas. 
28.	Ainda, sobre a imputação do insucesso do Pregão Eletrônico 159/2020 ao preço, analisando-se as informações da audiência pública realizada em 20/8/2020 (ata à peça 9 dos autos) , da qual participaram as três empresas brasileiras que produzem seringas e agulhas, verifica-se na fala dos produtores que a estimativa da produção nacional alcançaria 1,5 bilhões de seringas anuais e que ingressariam cerca de 400 milhões desse insumo provenientes do exterior. Neste sentido, a informação prestada no Ofício 2165/2020/SE/GAB/SE/MS, de 24/12/2020, de que o parque nacional teria capacidade produtiva de pelo menos 400 milhões de seringas e agulhas é equivocada. Ressalte-se a consideração de determinado participante no sentido de que esses 400 milhões de seringas ingressam no mercado interno não por incapacidade produtiva dos fornecedores nacionais, e sim em função de preços, consoante registro da ata da audiência pública (peça 9, p. 9) .
29.	Acrescente-se que, conforme os produtores nacionais, o volume de produção anual acima envolvia seringas de todos calibres (1 ml, 3 ml, 5 ml, 10 ml e 20 ml) , e não apenas de 3 ml, como pretendia o Ministério da Saúde. Assim, os gestores deveriam ser mais diligentes, precavidos e cautelosos, pois não tinham conhecimento da capacidade produtiva específica das seringas de 3 ml e o volume da produção nacional informada seria de uma situação anterior à pandemia, pois a audiência foi realizada em 20 de agosto de 2020 e não se sabia a capacidade operacional já comprometida naquele ano (peça 9) . 
30.	Essa circunstância fica óbvia quando as empresas informaram que poderiam atender o quantitativo de seringas demandado pelo Ministério da Saúde, desde que houvesse tempo para produção, a qual deveria ser feita em lotes e com prazo maior para a entrega. Os prazos informados na Nota Informativa 6/2020 (peça 10) seriam de difícil atendimento. 
31.	Na resposta da diligência atual, o Ministério da Saúde informou que não solicitou a inclusão das seringas e agulhas na Lista Covid porque os fornecedores nacionais tinham sinalizado que teriam capacidade produtiva para atender ao governo federal (peça 28) . Por outro lado, atendendo demanda da equipe de fiscalização do acompanhamento do processo TC Processo 014.575/2020-5, o órgão respondeu que seriam adquiridos esses insumos da OPAS, devido ao risco de não entrega do produto pelos fornecedores nacionais, conforme Relatório do Acórdão 4049/2020-TCU-Plenário, Ministro Relator Benjamin Zymler:
89. Em resposta, o Departamento de Imunização e Doenças Transmissíveis da SVS (DEIDT/SVS/MS) (peça 258) pronunciou-se favoravelmente à continuidade da aquisição pela Opas, mencionando o risco de não entrega das seringas e agulhas pelos fabricantes nacionais, até dezembro de 2020, conforme manifestações do representante da Associação Brasileira da Industria de Artigos e Equipamentos Médicos, Odontológicos, Hospitalares e de Laboratórios (Abimo) e da empresa Becton Dickinson Ind. Cirúrgica Ltda, na audiência pública realizada pelo Ministério da Saúde para discutir a aquisição desses itens. 
32.	A informação do parágrafo anterior revela respostas conflitantes da unidade jurisdicionada, que demonstra que o Ministério da Saúde não tinha convicção do possível atendimento da demanda apresentada na audiência pública pelos produtores nacionais e, nesse caso, deveria ter adotado medidas de ampliação de participação de fornecedores. Todavia, o que ocorreu foi justamente o contrário, com a morosidade para abertura do Pregão Eletrônico 159/2020, que ocorreu em 29 de dezembro de 2020 (peça 30) , passados quatro meses da audiência pública, e ainda com limitação de potenciais fornecedores de produtos estrangeiros. Destaca-se que o termo de referência deste pregão foi elaborado em 18/9/2020, pelo Assessor Técnico do Departamento de Imunização e Doenças Transmissíveis (DIDT) e aprovado em 19/9/2020, pelo Diretor do DIDT (peça 31) .
33.	Transcorridos esses quatro meses da audiência pública para início do certame, diante de um cenário dinâmico e de escassez de insumos, uma vez que para vacinação faz-se necessário seringas com agulhas, possivelmente os produtores nacionais assumiram outros compromissos com os entes subnacionais, entidades privadas e parceiros internacionais para produção desse item, decorrente da indecisão do Ministério da Saúde em formalizar o procedimento licitatório para contratação. Isso fica claro pelo questionamento de um participante na citada audiência pública realizada em agosto/2020, com a correspondente resposta do MS, e comentário de um outro participante, abaixo transcritos:
         	Peça 9, p. 4:
d) No caso de Atas de Registro de Preços Estaduais já firmadas com os Estados, qual a aquisição que irá prevalecer: aquisições das Atas Estaduais ou aquisição da Ata Federal? Resposta MS: Esse é um ponto de bastante preocupação tanto do Secretário e do DLOG. Todos os compromissos já firmados devem ser cumpridos, independentemente de ser com órgãos públicos ou a iniciativa privada. Não podemos causar um desabastecimento no país para atender a demanda do Ministério da Saúde. Precisamos saber a capacidade produtiva das empresas.
Peça 9, p. 10:
Tome Mauro (Saldanha Rodrigues Ltda) : informa que não conseguiria entregar nada para vacinação, visto que hoje a capacidade está tomada para atender os estados de Minas Gerais, Bahia e alguns outros Estados. Então dificilmente a SR conseguirá atender Ministério da Saúde 
34.	Nesse sentido, o fracasso de três itens e a aquisição de 7.900.000 de seringas de um universo de 31.201.012 (25,3%) do item 4 do Pregão Eletrônico 159/2020, tem seu nexo de causalidade também na morosidade governamental, que levou os produtores nacionais a atenderem o mercado interno e outros clientes (peça 29) .
35.	Associado a tudo isso, ainda há a questão dos insumos necessários para produção das seringas, agulhas e embalagens, considerando uma corrida mundial em busca desses insumos, na mesma velocidade da demanda por vacinas, o que foi expressamente mencionado por um dos participantes na multimencionada audiência pública, ocasião em que assim ponderou (peça 9, p. 7) : " (...) .Nós sabemos que o problema da fabricação, claro que o parque brasileiro tem capacidade e vem respondendo, não tenho dúvida, mas a questão é que nós temos 3 situações distintas, uma é o abastecimento de matéria prima, porque o mundo inteiro está na mesma demanda.
36.	Ficar para trás nessa corrida implica prejuízos significativos em termos de vidas perdidas, utilização de instalações hospitalares, consumo de medicamentos e insumos médico-hospitalares, aquisição de insumos, medicamentos e vacinas a preços maiores, insuficiência de vacinas e seringas para atendimento no curto prazo, perdas significativas na economia com redução da produção, emprego e renda, enfim, danos irreparáveis no desenvolvimento socioeconômico.
37.	Ressalte-se que o Ministério da Saúde tem em sua estrutura o Departamento de Logística em Saúde (Dlog) , com competências ligadas à logística. O Dlog possui entre suas atribuições planejar o processo de logística integrada de insumos estratégicos para saúde, bem como coordenação, orientação e avaliação da compra desses bens, conforme o Anexo I, art. 8º, do Decreto 9.795/2019, que assim estabelece:
Art. 8º Ao Departamento de Logística em Saúde compete:
I - planejar o processo de logística integrada de insumos estratégicos para a saúde;
II - planejar, coordenar, orientar e avaliar as atividades de compra de bens e de contratação de serviços relativos a insumos estratégicos para a saúde;
III - acompanhar e avaliar a elaboração dos contratos e dos aditivos referentes ao fornecimento de bens e à prestação de serviços relativos a insumos estratégicos para a saúde;
IV - planejar, coordenar, orientar e avaliar a armazenagem e a distribuição de insumos estratégicos para a saúde adquiridos pelo Ministério da Saúde;
V - planejar, coordenar, orientar e avaliar os processos de orçamento, finanças e contabilidade das compras de bens e das contratações de serviços relativos a insumos estratégicos para a saúde; e
VI - desenvolver as atividades de execução orçamentária, financeira e contábil, no âmbito do Ministério da Saúde, relativas aos créditos sob a sua gestão.
38.	O edital do Pregão Eletrônico 159/2020 foi assinado pelo diretor do Departamento de Logística em Saúde, o qual tinha conhecimento do lançamento do certame comprometido pela falta de parcelamento de seu objeto (peça 30) .
39.	Diante de todo o exposto, verifica-se que não haveria inviabilidade de parcelamento do objeto, com itens separados de seringas e agulhas, devendo ser ouvidos em audiência os responsáveis pela elaboração do termo de referência e o diretor do Departamento de Logística em Saúde, que anuiu ao lançamento do certame.
	Responsáveis: 
	a) Thiago Fernandes da Costa (CPF 026.364.531-2) , Assessor Técnico do Departamento de Imunização e Doenças Transmissíveis
	Conduta: elaborar o termo de referência para o Pregão Eletrônico 159/2020 do Ministério da Saúde (peça 31) , sem o parcelamento do seu objeto, seringas e agulhas, limitando a participação de potenciais licitantes, violando os artigos 15, IV e 23, § 1º, da Lei 8.666/1993 e a Súmula 247 do TCU.
	b) Lauricio Monteiro Cruz (CPF XXX.294.795-XX) , ex-Diretor do Departamento de Imunização e Doenças Transmissíveis
	Conduta: aprovar o termo de referência para o Pregão Eletrônico 159/2020 do Ministério da Saúde (peça 31) , sem o parcelamento do seu objeto, seringas e agulhas, limitando a participação de potenciais licitantes, violando o art. 15, IV e 23, § 1º, da Lei 8.666/1993 e a Súmula 247 do TCU.
	c) Roberto Ferreira Dias (CPF XXX.758.087-XX) , ex-Diretor do Departamento de Logística em Saúde
	Conduta: dar início à fase externa do Pregão Eletrônico 159/2020 do Ministério da Saúde, mediante assinatura do edital (peça 30) , sem o parcelamento do seu objeto, seringas e agulhas, limitando a participação de potenciais licitantes, violando o art. 15, IV e 23, § 1º, da Lei 8.666/1993 e a Súmula 247 do TCU.
	Irregularidade: ausência de solicitação tempestiva da suspensão de medidas antidumping para agulhas e seringas que gerou fracasso e restrição do caráter competitivo do Pregão Eletrônico 159/2020 do Ministério da Saúde, direcionando o certame para produtores nacionais com condições favoráveis de participação em detrimento de potenciais fornecedores que fariam propostas de seringas e agulhas importadas.
	Dispositivo infringido: Art. 3º, incisos I e III da Lei 10.520/2002 c/c art. 3o, § 1º, alínea "I" da Lei 8.666/1993.
40.	A resposta do Ministério da Saúde ao item c.4 da diligência admite que não adotou providências para solicitar a suspensão temporária das medidas antidumping das seringas importadas da China, entendendo que a indústria nacional teria condições fabris de atender a demanda e que somente após o pregão poderia se manifestar sobre eventual pedido. Diante disso, a habilitação para o certame cingia-se aos produtores nacionais, uma vez afastados os importadores tacitamente em razão das alíquotas impostas na importação de seringas e agulhas (alíquota ad valorem do Imposto de Importação de 16% e ainda a sobretaxa de US$ 4,55 a cada quilograma de seringa importada - peça 11, p. 3) .
41.	O Ministério da Saúde assumiu risco desnecessário, considerando que se passaram quatro meses da audiência pública para lançar o Pregão Eletrônico 159/2020, espaço temporal esse que pode ter levado as empresas nacionais a atenderem outras demandas, como analisado nos itens 31-36 desta instrução. Além disso, como já informado no item 32, a pasta deu informações contraditórias, ora informando do risco da não entrega pelos fornecedores nacionais, ora alegando que a demanda seria atendida por esses fornecedores.
42.	Essa falta de abertura para o mercado internacional, decorrente da ausência de suspensão temporária das medidas antidumping, fez com que os potenciais fornecedores de insumos importados da China se abstivessem de concorrer no certame, por não terem preços competitivos, sem contar que existe uma demanda mundial por tais insumos que pressiona a produção e os preços, tendo por consequência a restrição ao caráter competitivo das licitações, nos termos do art. 3º , incisos I e III da Lei 10.520/2002 c/c o art. 3o, § 1º, alínea "I" da Lei 8.666/1993:
Art. 3º A fase preparatória do pregão observará o seguinte:
I - a autoridade competente justificará a necessidade de contratação e definirá o objeto do certame, as exigências de habilitação, os critérios de aceitação das propostas, as sanções por inadimplemento e as cláusulas do contrato, inclusive com fixação dos prazos para fornecimento;
 (...) 
III - dos autos do procedimento constarão a justificativa das definições referidas no inciso I deste artigo e os indispensáveis elementos técnicos sobre os quais estiverem apoiados, bem como o orçamento, elaborado pelo órgão ou entidade promotora da licitação, dos bens ou serviços a serem licitados;
 Art. 3o A licitação destina-se a garantir a observância do princípio constitucional da isonomia, a seleção da proposta mais vantajosa para a administração e a promoção do desenvolvimento nacional sustentável e será processada e julgada em estrita conformidade com os princípios básicos da legalidade, da impessoalidade, da moralidade, da igualdade, da publicidade, da probidade administrativa, da vinculação ao instrumento convocatório, do julgamento objetivo e dos que lhes são correlatos.
§ 1o É vedado aos agentes públicos:
I - admitir, prever, incluir ou tolerar, nos atos de convocação, cláusulas ou condições que comprometam, restrinjam ou frustrem o seu caráter competitivo, inclusive nos casos de sociedades cooperativas, e estabeleçam preferências ou distinções em razão da naturalidade, da sede ou domicílio dos licitantes ou de qualquer outra circunstância impertinente ou irrelevante para o específico objeto do contrato, ressalvado o disposto nos §§ 5o a 12 deste artigo e no art. 3o da Lei no 8.248, de 23 de outubro de 1991; (grifou-se) 
43.	A medida acima limita o número de concorrentes às empresas nacionais produtoras, que podem praticar preços menores que as concorrentes que venham adquirir produtos estrangeiros da China e ofertar no certame. Assim, o Ministério da Saúde deveria adotar medidas para ampliar o quantitativo de licitantes, porém, no caso concreto, sua inação levou à restrição e, consequentemente, ao fracasso de três itens da licitação e que outro item fosse insuficientemente atendido.
44.	Ressalte-se que o termo de referência foi aprovado desde 16/9/2020 (peça 31) e o pregão aberto em 29/12/2020, portanto, havia tempo suficiente para solicitar a suspensão da medida restritiva e, com isso, ampliar a participação dos licitantes.
45.	Ainda, quando provocado pela Subsecretária de Defesa Comercial e Interesse Público do Ministério da Economia (peça 26) , o Diretor do Departamento de Logística respondeu, em Despacho de 22/12/2020, que iria aguardar o desfecho do pregão, o qual podia correr de forma satisfatória e, no caso de insucesso, seria feita reavaliação do processo. Por seu turno, o Secretário-Executivo Adjunto do Ministério da Saúde respondeu, pelo Ofício 2165/2020/SE/GAB/SE/MS de 24/12/2020, à Camex informando a desnecessidade de suspender as medidas restritivas de importação da China (peça 27) . Somente na Nota Técnica 2/2021, da Coordenação-Geral de Inovação Tecnológica na Saúde, emitida em 4/1/2021, depois do fracasso do pregão, consta pedido de suspensão das medidas antidumping, enquanto durar a pandemia (peça 28) .
46.	Diante do exposto, por restrição ao caráter competitivo do certame pela ausência de solicitação tempestiva de suspensão de medidas antidumping de agulhas e seringas, entende-se que devem ser ouvidos em audiência o Secretário-Executivo Adjunto do Ministério da Saúde, o Diretor do Departamento de Logística em Saúde e a Coordenadora-Geral de Inovação Tecnológica na Saúde.
	Responsáveis:
	a) Jorge Luiz Kormann (CPF XXX.347.497-XX) , ex-Secretário-Executivo Adjunto do Ministério da Saúde
	Conduta: não solicitar a suspensão das medidas antidumping impostas pela Gecex sobre seringas e agulhas da China, quando provocado pelo Ministério da Economia, antes da realização do Pregão Eletrônico 159/2020, o qual acabou fracassando em três itens (teve sucesso em apenas 25,3% do quantitativo do quarto item) , colocando em risco o suprimento desses insumos para campanha de vacinação da Covid-19, e impondo limitação ao certame licitatório à participação de fornecedores nacionais, violando o art. 3º incisos I e III da Lei 10.520/2002 c/c art. 3º § 1º, alínea "I" da Lei 8.666/1993.
	b) Roberto Ferreira Dias (CPF XXX.758.087-XX) , ex-Diretor do Departamento de Logística em Saúde
	Conduta: não propor à direção do Ministério da Saúde que solicitasse do Ministério da Economia a suspensão de medidas antidumping impostas pela Gecex sobre seringas e agulhas da China, quando provocado pela Subsecretária de Defesa Comercial e Interesse Público do Ministério da Economia, antes da realização do Pregão Eletrônico 159/2020, o qual acabou fracassando em três itens (teve sucesso em apenas 25,3% do quantitativo do quarto item) , colocando em risco o suprimento desses insumos para campanha de vacinação da Covid-19, e impondo limitação ao certame licitatório , restringindo a participação apenas de fornecedores nacionais, violando o art. 3º incisos I e III da Lei 10.520/2002 c/c art. 3º, § 1º, alínea "I" da Lei 8.666/1993.
	c) Luciene Ferreira Gaspar Amaral (CPF XXX.987.337-XX) , Coordenadora-Geral de Inovação Tecnológica na Saúde-Substituta
	Conduta: não propor, por meio da Nota Técnica 102/2020-CGITS/DGITIS/SCTIE/MS, de 4/12/2020 (peça 19) , a suspensão das medidas antidumping impostas pela Gecex sobre insumos da China antes da realização do Pregão Eletrônico 159/2020, o qual acabou fracassado em três itens (teve sucesso em apenas 25,3% do quantitativo do quarto item) , colocando em risco o suprimento desses insumos para campanha de vacinação da Covid-19, e impondo limitação ao certame licitatório, violando o art. 3º , incisos I e III da Lei 10.520/2002 c/c o art. 3º, § 1º, alínea "I" da Lei 8.666/1993.
	Irregularidade: Planejamento e supervisão deficiente das aquisições de seringas e agulhas para campanha de vacinação da Covid-19, com morosidade no lançamento do Pregão Eletrônico 159/2020 e falta de solicitação de suspensão de medidas antidumping desses produtos importados da China, fatores esses que foram uma das causas do fracasso do referido certame, levando ainda a lançamento do Pregão Eletrônico 15/2021, no final de fevereiro de 2021, o qual teve propostas de preços superiores aos praticados junto a OPAS, em dezembro de 2020, e aos do pregão inicial, colocando em risco o abastecimento desse insumos para campanha de vacinação contra Covid-19.
	Dispositivos infringidos: artigos 37 (princípio da eficiência) e 87 parágrafo único, inciso I, da Constituição Federal de 1988; art. 6º, inciso I do Decreto-Lei 200/1967; Anexo I, Artigos 4º, inciso I e II e 8º, incisos I e II, do Decreto 9.795/2019; e art. 16, Incisos X e XIII e parágrafo único, da Lei 8.080/1990.
47.	O planejamento é um instrumento de gestão estabelecido pelo art. 6º, inciso I, do Decreto-Lei 200/1967, que considera essa função administrativa como um princípio fundamental devendo as atividades da Administração Pública obedecê-lo. De igual modo, a Constituição Federal de 1988, em seu art. 37, elenca os princípios básicos da Administração Pública, dentre eles o princípio da eficiência, o qual exige que as atividades públicas sejam moldadas por aspectos de celeridade, desempenho, exploração racional dos recursos, processos ágeis na busca do atingimento do interesse público.
48.	Inicialmente, constata-se a existência de planejamento deficiente do processo de aquisição das seringas e agulhas, pois o Ministério da Saúde levou quatro meses, contados da audiência pública realizada em 20 de agosto de 2020, para abrir o Pregão Eletrônico 159/2020 (29/12/2020) e não adotou medidas, antes da realização do certame, para provocar a Cacex com o propósito de baixar as medidas antidumping das seringas e agulhas importadas da China, apesar de o mercado nacional desses produtos indicar produção insuficiente para atender, em prazos compatíveis, os volumes demandados.
49.	O Departamento de Logística em Saúde, diante de suas competências elencadas no Anexo I, art. 8º, do Decreto 9.795/2020, deveria planejar e coordenar todo esse processo de aquisição, adotando medidas para promover o caráter competitivo do certame, para minimizar o risco de fracasso e adquirir esse insumo essencial para a campanha de vacinação.
50.	Esse órgão deveria estabelecer processos de trabalho que possibilitassem que o ingresso das vacinas, previstas para o ano de 2021, tivessem o suporte necessário do quantitativo de seringas e agulhas para sua aplicação, sendo indiferente, pela situação de pandemia, se produzidas pela indústria nacional ou importadas, desde que registradas na Agência Nacional de Vigilância Sanitária para seu uso no país.
51.	Pelo volume que se pretendia adquirir de 331.201.012 de unidades, conforme Termo de Referência (peça 31) , seria necessário um processo logístico integrado entre produção, aquisição, transporte, armazenamento e distribuição, para que não ocorressem gargalos ou desabastecimento.
52.	Como a corrida por vacinas e seringas era um esforço mundial, a antecipação nas negociações e contratações asseguraria que esses produtos estivessem disponíveis nos prazos pactuados, considerando que não são "produtos de prateleira", pois precisam ser produzidos, embalados, transportados e distribuídos. Nesse sentido, o conhecimento do processo produtivo, dos prazos de entrega e dos preços de mercado são essenciais para o sucesso do processo de aquisição.
53.	Ainda, em razão da corrida por esses produtos, é sabido que a indústria precisa ampliar seu parque operacional e isso não se materializa no curto prazo. Ficar na dependência apenas dos produtores nacionais, confiando em números globais apresentados na audiência pública, limitando ainda a entrada desses insumos (seringa e agulha) da China, um dos maiores produtores, é apostar na sorte de um possível sucesso do certame previsto (Pregão Eletrônico 159/2020) , o que não ocorreu, e correr risco desnecessário de desabastecimento desses itens, considerando o iminente processo de imunização para Covid-19 e das demais vacinas do calendário oficial de vacinação.
54.	Acrescente-se que o abastecimento interno desses insumos e dos preços praticados foi preocupação do Ministério da Economia, o qual merece ser repisado, conforme excerto abaixo (peça 20) :
10. O objetivo principal da Lista Covid é o de proporcionar a maior oferta de produtos essenciais ao combate da pandemia, bem como contribuir para conter o viés altista de preços proporcionado pelo aumento substancial da demanda por diversos daqueles produtos no período, de forma a reduzir seu custo de aquisição. Essa mesma lógica suportou a inclusão das seringas e agulhas na Lista Covid tendo em vista a sua essencialidade na aplicação da vacina, bem como de outros medicamentos. 
55.	Já o Departamento de Logística em Saúde não teve essa diligência, conforme análise pretérita nos parágrafos 49-51, pois informou que iria adotar medidas após o resultado do pregão e ficou quatro meses desde a audiência pública sem avaliar ou adotar medidas para antecipar esse passo básico de planejamento logístico.
56.	Em logística, o tempo é essencial para sincronizar as operações envolvidas de compra de insumos, transporte do insumo, produção, embalamento, transporte do produto acabado e distribuição. Retardar o início do processo é atrasar toda a cadeia logística envolvida afetando todos os stakeholders interessados nesse processo, a exemplo de países concorrentes, fornecedores de insumos para produção, empresas produtoras, transportadores, pacientes, profissionais de saúde e entes políticos subnacionais. 
57.	Para mitigar o fracasso do processo licitatório, no início de janeiro de 2021, o Ministério da Saúde requisitou do Governo de São Paulo e de produtores nacionais seringas e agulhas, estimando obter 30 milhões desse insumo, sendo a medida objeto de ação judicial no Supremo Tribunal Federal para o seu não atendimento (https://valorinveste.globo.com/mercados/brasil-e-politica/noticia/2021/01/11/ministerio-da-saude-reve-plano-para-requisicao-de-seringas-e-agulhas.ghtml) .
58.	Em razão da lei da oferta e da procura, a tendência é que os preços de seringas e agulhas venham ter um aumento no mercado, considerando a existência de demanda aquecida e de oferta limitada pela capacidade produtiva e pelo tempo. Nesse sentido, preços praticados no último quadrimestre do ano de 2020, possivelmente, teriam incrementos com a chegada da vacina.
59.	Corroborando com a temática, o Ministério da Saúde lançou o registro de preços, formalizado pelo Pregão Eletrônico 15/2021, com abertura em 25/2/2021, para contratação de 170.000.000 de agulhas, 170.000.000 de seringas e 120.000.000 de seringas acopladas com agulha, ou seja, buscou adquirir 290.000.000 de conjuntos completos de seringas, número bem inferior às 331.201.012 seringas previstas no Pregão Eletrônico 159/2020 (peças 30 e 32) .
60.	Na tabela abaixo, extraída do sistema Comprasnet (peça 34) , verifica-se que os preços ofertados para os itens são superiores aos do Pregão Eletrônico 159/2020 e os valores propostos dos itens 6 a 8, de R$ 0,293, são superiores aos contratados da OPAS, em dezembro de 2020, para aquisição de 40 milhões de seringas, com preço médio de R$ 0,17 (peças 23, p. 10-11, e 41, e parágrafo 84 desta instrução) :
Tabela1: Lances propostos para os itens do Pregão Eletrônico 15/2021
	Item
	Descrição
	Quantidade
	Melhor lance

	1
	agulha hipodérmica, material: aço inoxidável siliconizado, dimensão: 22 g x 1", tipo ponta: bisel curto trifacetado, tipo conexão: conector luer lock ou slip em plástico, tipo fixação: protetor plástico, tipo uso: estéril, descartável, embalagem individual.
	90.000.000
		 0,0770

	2
	agulha hipodérmica, material: aço inoxidável siliconizado, dimensão: 23 g x 1", tipo ponta: bisel curto trifacetado, tipo conexão: conector luer lock ou slip em plástico, tipo fixação: protetor plástico, tipo uso: estéril, descartável, embalagem individual.
	50.000.000
		0,0770

	3
	agulha hipodérmica, material: aço inoxidável siliconizado, dimensão: 24 g x 3,4", tipo ponta: bisel curto trifacetado, tipo conexão: conector luer lock ou slip em plástico, tipo fixação: protetor plástico, tipo uso: estéril, descartável, embalagem individual
	30.000.000
		0,0770

	4
	seringa, material: polipropileno, capacidade: 3 ml, tipo bico: bico central luer lock ou slip, tipo vedação: êmbolo de borracha, adicional: graduada, numerada, esterilidade: estéril, descartável, apresentação: embalagem individual.
	70.000.000
		0,1400

	5
	seringa, material: polipropileno, capacidade: 1 ml, tipo bico: bico central luer lock ou slip, tipo vedação: êmbolo de borracha, adicional: graduada (escala ml) , numerada, esterilidade: estéril, descartável, apresentação: embalagem individual.
	100.000.000
		0,1400

	6
	seringa, material: polipropileno, capacidade: 3 ml, tipo bico: bico central luer lock ou slip, tipo vedação: êmbolo de borracha, adicional: graduada, numerada, tipo agulha: c, agulha 22 g x 1", esterilidade: estéril, descartável, apresentação: embalagem individual.
	50.000.000
		0,2931

	7
	seringa, material: polipropileno, capacidade: 3 ml, tipo bico: bico central luer lock ou slip, tipo vedação: êmbolo de borracha, adicional: graduada, numerada, tipo agulha: c, agulha 23 g x 1", esterilidade: estéril, descartável, apresentação: embalagem individual.
	50.000.000
		0,2931

	8
	seringa, material: polipropileno, capacidade: 3 ml, tipo bico: bico central luer lock ou slip, tipo vedação: êmbolo de borracha, adicional: graduada, numerada, tipo agulha: c, agulha 24 g x 3,4", esterilidade: estéril, descartável, apresentação: embalagem individual.
	20.000.000
		0,2931

Fonte: Comprasnet
61.	O certame foi homologado em 29/3/2021, celebrada a ARP 38/2021, em 15/4/2021 e firmado o Contrato 87/2021, em 16/4/2021 (SEI 0019800465, 0019947257 e 0020079826) . O contrato, no valor de R$ 15.802.500,00, pactua o fornecimento de 72,5 milhões de seringas com agulhas.
62.	O planejamento deficiente enquadra-se na debilidade da governança corporativa do Ministério da Saúde, considerando que a necessidade das seringas, o volume a ser adquirido e os valores envolvidos, deixam de ser uma questão de natureza operacional para ter uma repercussão estratégica, institucional e nacional, pois todo o processo de vacinação fica submetido a risco desnecessário pela demora e melhor negociação para atendimento da demanda brasileira.
63.	O planejamento logístico integrado e toda coordenação do processo de compras dos insumos estratégicos para saúde, especificamente no caso de seringas e agulhas para campanha de vacinação contra a Covid-19, assumem uma dimensão de complexidade com os atores envolvidos que passa a ser um problema do dirigente máximo da pasta, exigindo articulações com os demais órgãos envolvidos, produtores, organismos internacionais, entes políticos subnacionais, para possibilitar o abastecimento nas quantidades e prazos necessários, com aquisição dentro dos preços de mercado. 
64.	A morosidade para contratar com as OPAS (24/12/2020, peça 41, p. 5) , o lançamento dos Pregões Eletrônicos 159/2020 (29/12/2020) e 15/2021 (25/2/2021) e a recomendação da suspensão das medidas de restrição à importação ocorrida somente após o fracasso do primeiro processo licitatório são indicativos que a referida contratação não estava entre as prioridades da pasta ou não foi conduzida com a diligência necessária que a situação exigia. Em qualquer caso, a direção da pasta deveria ter adotado medidas para otimizar a eficiência do processo na busca de resultados que atendessem as necessidades do órgão e da sociedade, considerando o dever de supervisão do dirigente máximo da pasta sobre os órgãos de sua estrutura administrativa. 
65.	O planejamento frágil, a morosidade na contratação e as restrições no número de possíveis fornecedores ocorreram em compras estratégicas, seja pelo volume de recursos estimados do Pregão Eletrônico 159/2020 de R$ 67 milhões, seja pela necessidade de seringas e agulhas para utilização no iminente processo de vacinação da Covid-19. Assim, não se trata de aquisição normal e regular do ministério e sim de uma aquisição estratégica e essencial para todo o processo de vacinação, cujo sucesso ou fracasso repercute na alta administração. 
66.	Em meio a uma pandemia, com escassez de insumos, não se pode assumir risco desnecessário de possível falta de seringas e agulhas para a campanha de vacinação em razão da demora em lançar o processo licitatório ou em adquirir os insumos da OPAS, em violação ao princípio da precaução, considerando que a direção do Ministério da Saúde deveria, por meio do dirigente da pasta e/ou secretário-executivo, supervisionar a condução do processo de aquisição para que fosse realizado de forma célere e buscado meios, tanto da produção interna, quanto da importação desses insumos, independentemente de país de origem. 
67.	A título ilustrativo do risco potencial de desabastecimento, em noticiários de janeiro de 2021, a exemplo do publicado em https://www.poder360.com.br/coronavirus/saude-informa-stf-que-7-estados-nao-tem-seringas-para-iniciar-vacinacao/, foi informado que alguns estados da federação estariam sem quantitativo suficiente de seringas e agulhas para atender aos grupos prioritários de vacinação (peça 37) . Nesse noticiário, faz-se referência à informação prestada pelo Ministério da Saúde, em janeiro de 2021, no âmbito do processo de ADI 754, acerca dos quantitativos de seringas e agulhas informadas pelos entes subnacionais, o qual foi obtido em pesquisa no SEI (peça 38) .
68.	A tabela abaixo apresenta os dados informados de maneira declaratória pelos estados, após serem instados pelo Ministério da Saúde no final de novembro de 2020:
Tabela 2: Estimativa da necessidade de seringas pelos entes subnacionais

	GRUPOS PRIORITÁRIOS

	UF
	Total Informado em estoque de Seringas e Agulhas
	Pessoas com 60 anos ou mais institucionalizadas
	População indígena vivendo em terras indígenas
	Trabalhadores de Saúde
	Pessoas de 80 anos ou mais
	Povos e ComunidadesTradicionais Ribeirinhas
	Pessoas de 75 a 79 anos
	Número estimado de doses devacina para esquema completo

	AC¹
	122.000
	244
	12.417
	16.864
	9.216
	20.583
	8.499
	135.646

	AL
	1.190.000
	1.246
	7.599
	85.991
	51.662
	-
	47.007
	387.010

	AM
	1.540.757
	400
	100.642
	86.357
	38.693
	166.143
	36.050
	856.570

	AP
	110.805 (SIES) 
	76
	5.579
	18.538
	7.344
	2.438
	6.598
	81.146

	BA¹
	232.250  (SIES) 
	9.788
	22.926
	374.368
	306.333
	-
	249.420
	1.925.670

	CE
	2.282.130
	2.398
	18.249
	225.539
	190.495
	-
	151.349
	1.176.060

	DF
	2.171.300
	648
	-
	129.627
	42.391
	-
	38.628
	422.588

	ES¹
	468.610
	2.970
	2.697
	111.980
	88.858
	-
	66.902
	546.814

	GO
	1.985.597
	8.828
	281
	206.834
	111.453
	-
	101.750
	858.292

	MA
	3.453.365
	264
	26.143
	153.051
	114.179
	2.909
	92.546
	778.184

	MG
	6.004.300
	38.578
	7.074
	606.091
	531.564
	-
	415.261
	3.197.136

	MS¹
	162.800
	2.966
	44.653
	69.988
	51.004
	-
	43.704
	424.630

	MT
	2.700.000
	2.382
	23.976
	77.636
	45.505
	-
	43.484
	385.966

	PA
	1.403.994 (SIES) 
	962
	24.714
	157.316
	97.444
	93.447
	93.002
	933.770

	PB¹
	311.000
	1.212
	9.890
	111.453
	92.351
	-
	74.019
	577.850

	PE¹
	1.244.132
	2.462
	25.114
	259.370
	185.697
	-
	156.897
	1.259.080

	PI
	1.014.833 (SIES) 
	460
	-
	74.744
	59.751
	-
	52.590
	375.090

	PR
	10.611.400
	12.224
	10.874
	272.817
	250.630
	-
	215.843
	1.524.776

	RJ
	2.900.000
	10.892
	351
	545.197
	459.457
	-
	351.778
	2.735.350

	RN
	961.000
	1.400
	-
	96.099
	74.910
	-
	58.711
	462.240

	RO
	650.000
	140
	6.157
	40.737
	18.226
	-
	18.578
	167.676

	RR
	1.212.033
	100
	32.127
	13.264
	4.017
	1.313
	4.305
	110.252

	RS
	4.771.000
	9.510
	18.611
	361.210
	326.058
	-
	260.635
	1.952.048

	SC¹
	590.000
	3.460
	7.710
	150.239
	147.420
	-
	124.172
	866.002

	SE
	3.400.000
	240
	248
	59.555
	34.996
	-
	31.400
	252.878

	SP¹
	-
	42.604
	3.372
	1.553.097
	1.077.444
	-
	850.465
	7.053.964

	TO
	756.051
	424
	7.886
	37.889
	23.948
	-
	20.791
	181.876

	TOTAL
	52.249.357
	156.878
	419.290
	5.895.851
	4.441.046
	286.833
	3.614.384
	29.628.564

Fonte: processo SEI 25000.124895/2020-50 do Ministério da Saúde
Nota 1: Estados que não possuem estoque suficiente para o total de doses necessárias para esses grupos
Nota 2: São Paulo não informou o estoque e não utiliza o SIES para esses insumos
69.	Os estados do Acre, Bahia, Espírito Santo, Mato Grosso do Sul, Paraíba, Pernambuco e Santa Catarina informaram que não possuíam estoques suficientes para vacinação dos grupos prioritários da Covid-19 e São Paulo se absteve de informar. Assim, de forma declaratória, os estados informaram que possuíam 52.249.357 de seringas e agulhas para uma demanda de 29.628.564 aplicações de vacina (duas doses) , resultando em 22.620.793 seringas de saldo. Acontece que havia a programação da vacina contra a gripe que, no ano de 2020, foram distribuídas 79,9 milhões de doses da vacina para estados e municípios (https://noticias.uol.com.br/ultimas-noticias/agencia-brasil/2020/07/10/vacinacao-contra-gripe-tem-mais-de-90-do-publico-alvo-imunizado.htm) e ainda as demais vacinas do Programa de Vacinação. Assim, verifica-se que o número desse insumo era insuficiente para atender a demanda de vacinação.
70.	O despacho ministerial ainda informou que finalizou os tramites administrativos para aquisição de 40 milhões de seringas para administração da vacina contra Covid-19 por meio da OPAS e estava aguardando o recebimento dos insumos, conforme cronograma abaixo: 
Tabela 3: Cronograma de entrega de seringas
	Insumo
	Laboratório
	N° da Ordem de Compra (APO) 
	Previsão de entrega na APO
	Quantidade a embarcar por APO

	Seringas adm vacina COVID-19
	Jiangxi (China) 
	20-00019229
	25-jan-21
	1.958.400

	Seringas adm vacina COVID-19
	Jiangxi (China) 
	20-00019230
	29-mar-21
	3.916.800

	Seringas adm vacina COVID-19
	Jiangxi (China) 
	20-00019231
	26-abr-21
	3.916.800

	Seringas adm vacina COVID-19
	Jiangxi (China) 
	20-00019232
	24-mai-21
	3.916.800

	Seringas adm vacina COVID-19
	Jiangxi (China) 
	20-00019233
	28-jun-21
	3.916.800

	Seringas adm vacina COVID-19
	Jiangxi (China) 
	20-00019234
	26-jul-21
	2.374.400

	TOTAL
	20.000.000

	Seringas adm vacina COVID-19
	Nubenco (China) 
	20-00019577
	22-mar-21
	3.000.000

	Seringas adm vacina COVID-19
	Nubenco (China) 
	20-00019579
	3-mai-21
	8.500.000

	Seringas adm vacina COVID-19
	Nubenco (China) 
	20-00019580
	10-mai-21
	8.500.400

	TOTAL
	20.000.400

Fonte: processo SEI 25000.124895/2020-50 do Ministério da Saúde
71.	A entrega foi programada em etapas de distribuição entre os meses de janeiro a julho de 2021. No quadro abaixo, verifica-se que somente em maio de 2021 foi alcançado o acumulado de 33,7 milhões de seringas e agulhas:
Tabela 4: Cronograma de entrega de vacinas consolidado
	Mês
	Fornecedor
	Quantidade 

	Janeiro/2021
	Jiangxi (China) 
	1.958.400

	Março/2021
	Jiangxi (China
	3.916.800

		Nubenco (China) 
	3.000.000

			6.916.800

	Abril/2021
	Jiangxi (China
	3.916.800

	Maio/2021
	Jiangxi (China
	3.916.800

		Nubenco (China) 
	8.500.000

		Nubenco (China) 
	8.500.400

			20.916.000

	Junho/2021
	Jiangxi (China
	3.916.800

	Julho/2021
	Jiangxi (China
	2.374.400

	Total
		40.000.000

Fonte: processo SEI 25000.124895/2020-50, do Ministério da Saúde
72.	Em pesquisa no painel LocalizaSus (https://localizasus.saude.gov.br/) , referência 11/3/2021, verificou-se no Vacinômetro-Sus que o grupo prioritário indicado é 77,2 milhões, bem superior ao informado ao Supremo Tribunal Federal de 29,6 milhões, sendo distribuídas aos estados/municípios 18,1 doses de vacinas e aplicadas 10,6 milhões, entre primeira e segunda doses (peça 39) .
73.	No painel Distribuição de Seringas e Agulhas, referência 11/3/2021, consta informação de remessas aos entes subnacionais de 22,6 milhões de seringas completas (peça 40) .
74.	Ressalte-se que não houve falta de seringas e agulhas devido ao processo inicial lento de vacinação contra Covid-19, em razão das poucas unidades disponíveis de vacinas distribuídas (18,1 milhões) , da aplicação lenta nos grupos prioritários (10,6 milhões) , dos estoques dos estados e da requisição de seringas manejadas pelo Ministério da Saúde.
75.	Em resumo, em 27/2/2021, foram homologados 7,9 milhões de seringas completas de um total de 331.201.012 previstas no Pregão Eletrônico 159/2020 (peça 29) , Pregão Eletrônico 15/2021 com suspensão administrativa em 1º/3/2021 (peça 35) , contratação da OPAS de 40 milhões de seringas, com previsão de chegada até março de 2021 de 8,8 milhões (peça 41) , sete estados com indicativo de falta de seringas para vacinação de grupos prioritários, total declarados pelos estados de 52,2 milhões de seringas, com estimativa de uso para Covid-19 de 77,2 milhões e necessidade de cerca de 79,8 milhões de seringas para vacinação da gripe.
76.	Diante desse cenário, a responsabilização dos agentes públicos perpassa pelo seu poder-dever de agir estabelecido pela Constituição Federal de 1988 e pelas normas infraconstitucionais.
77.	A Carta Magna estabelece a competência primária dos Ministros de Estado para orientar, coordenar e supervisionar os órgãos de sua estrutura administrativa, nos termos do art. 87, parágrafo único, inciso I:
Art. 87.
Parágrafo único. Compete ao Ministro de Estado, além de outras atribuições estabelecidas nesta Constituição e na lei:
I - exercer a orientação, coordenação e supervisão dos órgãos e entidades da administração federal na área de sua competência e referendar os atos e decretos assinados pelo Presidente da República; (grifamos) .
78.	Especificamente, a Lei 8.080/1990 detalha essa competência do órgão central de saúde acerca da participação na execução da política nacional e produção de insumos e equipamentos para saúde, em articulação com demais órgãos governamentais e de executar as ações de vigilância epidemiológica e sanitária em circunstancias especiais decorrentes de agravos inusitados que possam representar risco de disseminação nacional e ainda cooperar técnica e financeiramente com os entes públicos subnacionais, nos termos que segue:
Art. 16. A direção nacional do Sistema Único da Saúde (SUS) compete:
X - formular, avaliar, elaborar normas e participar na execução da política nacional e produção de insumos e equipamentos para a saúde, em articulação com os demais órgãos governamentais;
	(...) 
XIII - prestar cooperação técnica e financeira aos Estados, ao Distrito Federal e aos Municípios para o aperfeiçoamento da sua atuação institucional;
Parágrafo único. A União poderá executar ações de vigilância epidemiológica e sanitária em circunstâncias especiais, como na ocorrência de agravos inusitados à saúde, que possam escapar do controle da direção estadual do Sistema Único de Saúde (SUS) ou que representem risco de disseminação nacional.
79.	Assim, tanto a Constituição Federal de 1988, quanto a Lei 8.080/1990 estabelecem o poder-dever de agir do dirigente máximo da pasta para aquelas situações de natureza estratégica, complexas e inusitadas, que transcendem o ato ordinário comum dos órgãos que compõem a estrutura ministerial.
80.	O Tribunal de Contas da União, em diversas decisões, posicionou-se acerca do papel de supervisão dos dirigentes máximos de entidades públicas, inclusive de dirigente de pasta ministerial, com imputação de sanções por descumprimento da função, a exemplo do:
80.1.	Voto do Acórdão 1563/2017-TCU-Plenário, Relatora Ana Arraes, que avaliou a responsabilização de dirigente máximo de entidade pública por descumprimento do dever de diligência e de supervisão:
36. O que se discute, no caso em questão, é a conduta esperada da dirigente máxima da Companhia. Ainda que não tivesse acesso regular aos já mencionados boletins mensais da Área Estratégica Corporativa - o que, como dito há pouco, já seria altamente improvável -, é inadmissível que a presidente da empresa não tenha apontado, em suas justificativas, iniciativas por ela adotadas para acompanhar e corrigir problemas naquele que, como mencionado, era o principal contrato de uma etapa crítica do maior empreendimento da história da Companhia por ela dirigida e um dos maiores projetos de investimento da história do Brasil.
37. Tal omissão caracteriza, indiscutivelmente, descumprimento dos deveres de diligência e de supervisão ínsitos ao cargo por ela exercido, conduta que caracteriza infração aos deveres legais dos administradores previstos nos arts. 153, 154 e 155 da Lei 6.404/1976 e grave infração a norma legal e a sujeita à penalidade cuja aplicação se proporá a este colegiado com base no art. 58, inciso II, da Lei 8.443/1992. Rejeito, assim, as justificativas apresentadas pela ex-presidente da Companhia, devendo as atenuantes acima descritas ser consideradas na definição do valor da multa a ser aplicada (grifamos) .
80.2.	Voto do Acórdão 583/2019-TCU-Plenário, Relator Ministro Vital do Rego, que avalia a conduta de dirigente máximo acerca do descumprimento do dever de zelar pela boa condução de processos que demandassem maior vulnerabilidade:
14. De forma geral, acredito que não seja razoável, nem possível, que a totalidade dos atos exercidos sob o manto da delegação de competência seja vigiada e controlada, pois, se a supervisão fosse irrestrita, a delegação por si só deixaria de existir. Avalio, no entanto, que as situações concretas devam ser detidamente examinadas no caso em questão.
15. Nessas situações, considero prudente avaliar o grau de reprovabilidade da conduta do gestor que exerce o mais alto posto da instituição em relação ao cometimento da irregularidade. Nos argumentos recursais, Sr. [responsável] expõe que não possuía engenheiros ou arquitetos no quadro do INTO, o que o isentaria da responsabilidade em relação ao acompanhamento de preços dos contratos e execução dos serviços.
16. À primeira vista, ainda que vários setores tenham atuado nos atos objeto das irregularidades aqui tratadas, o diretor de uma instituição do porte e funcionamento do INTO por certo não precisaria acompanhar minuciosamente todas as atividades empreendidas por sua equipe, mas tinha o dever de zelar pela boa condução de processos que demandassem maior vulnerabilidade, a exemplo de contratações de valores vultosos, bem como situações atípicas que impunham maior controle, a depender das peculiaridades do caso concreto. Nessas situações, os subordinados devem ser treinados a reportar ao dirigente máximo tais ocorrências. (grifou-se) .
80.3.	Voto do Acórdão 1151/2015-TCU-Plenário, Relatora Ministra Ana Arraes, que analisa responsabilização de titular de pasta ministerial por descumprimento do dever de supervisão:
200. Ademais, deve-se reiterar a importância, para o Ministério, do evento, que foi precedido de conferências estaduais e implicou dispêndios expressivos em relação aos gastos rotineiros da unidade. A adesão à ata e os aditivos foram celebrados com irregularidades que poderiam e deveriam ter sido percebidas pelo signatário, especialmente pela importância e materialidade dos serviços envolvidos. Os atos irregulares praticados formaram um conjunto de ocorrências que deu causa aos prejuízos quantificados neste processo e o contexto aqui mostrado motiva e justifica a responsabilização direta do titular da pasta ante o dever de supervisão dele esperado e ante a própria assinatura do contrato e seus aditivos. (grifamos) .
80.4.	Voto do Acórdão 3056/2020-TCU-Plenário, Ministro Relator Walton Alencar, que analisa conduta de dirigente de pasta ministerial por descumprimento de seu dever de supervisão, seja por culpa, seja por dolo:
Embora reconheça que a jurisprudência deste Tribunal é forte no sentido de que a responsabilização de dirigentes por atos delegados não é automática, a situação em apreço se amolda perfeitamente ao entendimento de que agentes políticos e/ou dirigentes máximos dos órgãos podem ser responsabilizados nos casos em que se estabeleça correlação entre a prática de ato omissivo ou comissivo de sua parte e as irregularidades identificadas nos autos (Acórdão 1719/2014-TCU-Plenário, 5214/2015 - 2ª Câmara e 6188/2015-1ª Câmara) .
É o que verifico no presente caso. Além de falhar - seja por culpa, seja por dolo - em relação ao dever de supervisão dos atos manifestamente irregulares praticados exclusivamente em sua gestão à frente do MPA, o ex-ministro foi responsável pela assinatura dos contratos 3/2009 e 5/2009, determos aditivos e das ordens de serviço 11/2008 e 9/2010, que determinaram a construção de novas lanchas, quando era evidente que as anteriormente fabricadas não tinham alcançado a finalidade pública pretendida. (grifamos) .
81.	Nesse sentido, exsurge a irregularidade do planejamento e supervisão deficientes. É importante ter em relevo que a aquisição das seringas e agulhas, no contexto da pandemia, não se tratava de uma aquisição ordinária do Ministério da Saúde. Referia-se à aquisição de um insumo estratégico para a efetivação da vacinação e, assim, como aquisição estratégica, esperava-se que o seu titular monitorasse de perto a situação, adotando eventuais ações diretamente ou exigindo que as unidades do Ministério da Saúde as adotassem a tempo e modo, cientificando-o acerca do estágio da contratação pretendida. Além disso, a decisão de negativa de inclusão de seringas e agulhas na lista de suspensão das medidas antidumping foi outro fator que possibilitou o fracasso do Pregão Eletrônico 159/2020, pois, como aquisição estratégica, deveria ter sido possibilitada a maior participação de licitantes no certame, e não só dos produtores nacionais.
81.1.	Dessa forma, houve falha na supervisão e planejamento de responsabilidade da alta cúpula do MS, bem como dos gestores das instâncias inferiores, cada um na medida de sua culpabilidade, nos dois tópicos mencionados nesta instrução: a não ação tempestiva para que houvesse adoção das medidas antidumping pelo Ministério da Economia (tratado em tópico adiante) e a não realização do pregão em tempo hábil, com a morosidade relatada, entendendo-se que devam ser ouvidos em audiência o Ministro de Estado da Saúde, o Secretário Executivo do Ministério da Saúde e o Diretor do Diretor do Departamento de Logística em Saúde. 
	Responsáveis:
	a)  Eduardo Pazuello (CPF XXX.125.037-XX) , ex-Ministro de Estado da Saúde
	Conduta: não exercer a efetiva supervisão em processo de aquisição de insumo estratégico para o processo de vacinação da população contra a Covid-1, o que permitiu que o processo de aquisição de seringas e agulhas para a campanha de vacinação contra a Covid-19 se estendesse de forma morosa de agosto de 2020 até a realização do Pregão Eletrônico 159/2020, em 29/12/2020, e não adotar medidas junto ao Ministério da Economia para suspensão temporária de barreiras tarifárias desses insumos, que resultou no fracasso quase total do certame, o que levou à realização do Pregão Eletrônico 15/2021, em fevereiro de 2021, com preços propostos bem acima dos praticados na contratação, em dezembro de 2020, da OPAS, colocando em risco o abastecimento do processo de vacinação contra Covid-19, descumprindo seu poder-dever de supervisionar os órgãos da estrutura ministerial, com infringência dos artigos 37 (princípio da eficiência) e 87, inciso I, e parágrafo único da Constituição Federal de 1988, e art. 6º, inciso I, do Decreto-Lei 200/1967.
	b) Antônio Elcio Franco Filho (CPF XXX.519.268-XX) , ex-Secretário-Executivo do Ministério da Saúde
	Conduta: não adotar medidas de coordenação e controle nas unidades administrativas, bem como de assistência ao Ministro de Estado da Saúde para supervisão e coordenação dessas atividades, para impedir que o processo de aquisição de seringas e agulhas para a campanha de vacinação contra a Covid-19 se estendesse de forma morosa de agosto de 2020 até a realização do Pregão Eletrônico 159/2020, em 29/12/2020, que resultou no fracasso quase total do certame, o que levou à realização do Pregão Eletrônico 15/2021, em fevereiro de 2021, com preços propostos bem acima dos praticados na contratação, em dezembro de 2020, da OPAS, colocando em risco o abastecimento do processo de vacinação contra Covid-19, violando o art. 37, da Constituição Federal de 1988 (princípio da eficiência) , art. 6º, inciso I do Decreto-Lei 200/1967 e Anexo I, art. 4º, incisos I e II, do Decreto 9.795/2019. 
	c) Roberto Ferreira Dias (CPF XXX.758.087-XX) , ex-Diretor do Departamento de Logística em Saúde
	Conduta: 	conduzir o processo de aquisição de seringas e agulhas para a campanha de vacinação contra a Covid-19 de forma morosa de agosto de 2020 até a realização do Pregão Eletrônico 159/2020, em 29/12/2020,  que resultou no fracasso quase total do certame, o que levou à realização do Pregão Eletrônico 15/2021, em fevereiro de 2021, com preços propostos bem acima dos praticados na contratação, em dezembro de 2020, da OPAS, colocando em risco o abastecimento do processo de vacinação contra Covid-19, violando o art. 37 da Constituição Federal de 1988 (princípio da eficiência) , art. 6º, inciso I, do Decreto-Lei 200/1967, e Anexo I, art. 8º, incisos I e II Decreto 9.795/2019.
	Análise das demais ocorrências
82.	O Ministério da Saúde apresentou justificativas suficientes e adequadas em relação às ocorrências relacionadas nos itens c.2 e c.3 da diligência.
83.	A justificativa do Ministério da Saúde acerca do calibre das seringas (item c.2) apresenta-se coerente com os critérios indicados para vacinação com agulhas de menor ou maior calibre (1 ml e 3 ml) e as de 5 ml para diluição de volumes maiores. Ressalte-se que o requisitante, de acordo com o potencial de demanda, com os estoques e as disponibilidades orçamentárias, deve definir o objeto necessário a ser utilizado nos seus processos operacionais e nas licitações para esse suprimento.
84.	Em relação aos valores contratados junto a OPAS (item c.3) , os preços calculados pelo Tribunal tiveram por base a proposta inicial feita pela OPAS em setembro de 2020, que contemplava a utilização do meio de transporte aéreo. Os valores citados pelo Ministério da Saúde referem-se ao que foi contratado em dezembro de 2020, decorrente de nova proposta daquele organismo internacional, desta feita com a utilização do frete marítimo, que reduz significativamente os valores CIF (cost, insurance and freight) nas importações (peça 41) .
85.	Considerando que o preço de referência para aquisição via Pregão Eletrônico 159/2020 variou de R$ 0,13 a R$ 0,37, e o preço das propostas foram entre R$ 0,19 e R$ 0,3060, o valor de aquisição de R$ 0,178 estaria com uma média aparentemente compatível com o valor estimado para o pregão e menor que o ofertado pelos licitantes.
86.	Todavia, a análise dos preços deve levar em consideração que o valor de R$ 0,178 está associado ao frete por via marítima e que o edital do Pregão Eletrônico 159/2020 previa que o transporte seria preferencialmente por via aérea. O fornecedor que cotou seus preços fundamentado em compras internacionais e transporte por via aérea apresentará valores superiores aos contratados da OPAS. 
87.	Outro ponto diz respeito às medidas antidumping, cujo efeito significativo se dá para o fornecedor que ofertou produtos da China, considerando que sobre eles incidiria a alíquota ad valorem do Imposto de Importação de 16% e ainda a sobretaxa de US$ 4,55 a cada quilograma de seringa importada, o que afetaria diretamente os custos de aquisição e consequentemente a oferta de preços.
88.	Além disso, importação por órgão público para atender as suas funções tem isenção do Imposto de Importação, nos termos do Regulamento Aduaneiro, Decreto 6.759, de 5/2/2009, o que faria com que a entrada no país de produtos adquiridos da OPAS fossem mais acessíveis:
Art. 136. São concedidas isenções ou reduções do imposto de importação:
I - às importações realizadas:
a)  pela União, pelos Estados, pelo Distrito Federal, pelos Territórios, pelos Municípios e pelas respectivas autarquias (Lei nº 8.032, de 1990, art. 2º, inciso I, alínea "a"; e Lei nº 8.402, de 8 de janeiro de 1992, art. 1º, inciso IV) ;
 (...) 
Art. 139. A isenção às importações realizadas pela União, pelos Estados, pelo Distrito Federal, pelos Territórios e pelos Municípios aplica-se a:
 (...) 
III - bens de consumo, quando direta e estritamente relacionados com a atividade dos beneficiários e desde que necessários a complementar a oferta do similar nacional.
89.	Todas essas variáveis devem ser ponderadas acerca do preço da OPAS e os preços que serviram de referência do Pregão Eletrônico 159/2020. Ressalte-se que a contratação desse organismo internacional foi objeto de acompanhamento nos autos do TC Processo 014.575/2020-5, conforme Relatório do Acórdão 4049/2020-TCU-Plenário, Ministro Relator Benjamin Zymler:
Contratação pela Opas (25000.107826/2020-81) 
86. Trata-se da contratação de 40 milhões de seringas e agulhas para suprir a necessidade dos estados e municípios para administração de vacina contra a Covid-19. 
87. Os recursos necessários para a contratação foram estimados conforme tabela abaixo:
Tabela 7 - Recursos estimados para a aquisição pela OPAS
		
	Valor total em dólares
	Valor total em reais (taxa de conversão: US$ 1 = R$ 6.50) 

	Produto 
	US$ 1.128.000,00 
	R$ 7.332.000,00

	Frete 
	US$ 225.270,00 
	R$ 1.464.255,00

	Taxa administração 
	 (4,25%) US$ 47.940,00 
	R$ 311.610,00

	Total 
	US$ 1.401.210,00 
	R$ 9.107.865,00

 	Fonte: Despacho DEIDT/SVS/MS de 5/8/2020 (SEI- MS 25000.107826/2020-81) 
88. Tem-se que, após o processo tramitar no Departamento de Economia da Saúde, Investimentos e Desenvolvimento da Secretaria Executiva do MS (Desid/SE/MS) , o Gabinete daquela Secretaria devolveu o processo à Secretaria de Vigilância em Saúde (SVS) para que fosse reavaliada a aquisição via Opas em detrimento do mercado nacional. 
89. Em resposta, o Departamento de Imunização e Doenças Transmissíveis da SVS (DEIDT/SVS/MS) (peça 258) pronunciou-se favoravelmente à continuidade da aquisição pela Opas, mencionando o risco de não entrega das seringas e agulhas pelos fabricantes nacionais, até dezembro de 2020, conforme manifestações do representante da Associação Brasileira da Industria de Artigos e Equipamentos Médicos, Odontológicos, Hospitalares e de Laboratórios (Abimo) e da empresa Becton Dickinson Ind. Cirúrgica Ltda, na audiência pública realizada pelo Ministério da Saúde para discutir a aquisição desses itens. 
90. Em 8/9/2020, foi encaminhada a proposta comercial pela Opas, conforme tabela abaixo:
		Valor em dólares
	Valor em reais

	Seringa - Marca Jiangxi
	US$ 450.000.000,00
	R$ 2.529.000,00

	Frete Aéreo 
	US$ 1.950.000,00
	R$ 10.959.000,00

	Seguro
	US$ 10.000,00
	R$ 56.200,00

	Taxa de administração (4,25% sobre o valor do produto) 
	US$ 19.125,00
	R$ 107.483,00

	Total Jiangxi
	US$ 2.429.125,00
	R$ 13.651.683,00

	Seringa - Marca Nubenco
	US$ 564.011,28
	R$ 3.169.743,00

	Frete aéreo
	US$ 1.650.000,00
	R$ 9.273.000,00

	Seguro
	US$ 12.300,00
	R$ 69.123,00

	Taxa de administração (4,25%) 
	US$ 23.971,48
	R$ 134.714,00

	Total Nubenco
	US$ 2.250.281,76
	R$ 12.646.583,00

	Total Geral 
	US$ 4.679.406,76
	R$ 26.298.266,00

Fonte: elaboração própria a partir dos dados obtidos no processo 25000.107826/2020-81 (tx:1US$=R$ 5,62) 
91. Em manifestação, a Secretaria-Executiva verificou discrepância entre os preços de aquisição pela Opas e a pesquisa de preço preliminar do pregão SRP. Na aquisição via Opas, o preço unitário da seringa é de US$ 0,11698517, enquanto o menor e o maior preço preliminar proposto para o SRP são, respectivamente, R$ 0,13 e R$ 0,25. 
92. Assim, levando em consideração a cotação do dólar do dia da manifestação - R$ 5,62 -, o preço da possível contratação via Opas apresenta uma diferença de mais de 250% em comparação ao maior preço da pesquisa preliminar do SRP e é cerca de 500% superior ao menor preço da mesma pesquisa, em cada unidade de seringa/agulha. 
93. Dessa forma, o processo foi encaminhado para a SVS/MS para elaboração e apresentação de justificativa fundamentada acerca da diferença de valores para a continuidade do processo. A SVS encaminhou o processo para a Opas, solicitando nova proposta com cotação com frete marítimo, considerando que se observou que a maior parte do preço da cotação anterior recai sobre o valor do frete aéreo e seguro. 
94. Diante da importância desta aquisição para operacionalização da campanha de vacinação contra a Covid-19, a equipe do acompanhamento permanecerá monitorando este processo até sua fase final.
90.	Os preços finais para contratação, que se procedeu pela via marítima, reduziram os valores inicialmente propostos com a utilização do modal aéreo, como analisado anteriormente, acolhendo-se a justificativa do Ministério da Saúde.
	Análise do dolo ou erro grosseiro
91.	Outro aspecto importante a mencionar é que a Lei 13.655/2018, que alterou o Decreto-Lei 4.657/1942 (Lei de Introdução às Normas do Direito Brasileiro - LINDB) , que em seu artigo 28, assevera que "o agente público responderá pessoalmente por suas decisões ou opiniões técnicas em caso de dolo ou erro grosseiro".
92.	O governo federal editou a Medida Provisória 966/2020, que em seu artigo primeiro estabelecia condicionantes para imposição de sanções civis e administrativas aos gestores no enfretamento da pandemia:
Art. 1º Os agentes públicos somente poderão ser responsabilizados nas esferas civil e administrativa se agirem ou se omitirem com dolo ou erro grosseiro pela prática de atos relacionados, direta ou indiretamente, com as medidas de:
I - enfrentamento da emergência de saúde pública decorrente da pandemia da covid-19; e
II - combate aos efeitos econômicos e sociais decorrentes da pandemia da covid-19.
§ 1º A responsabilização pela opinião técnica não se estenderá de forma automática ao decisor que a houver adotado como fundamento de decidir e somente se configurará:
I - se estiverem presentes elementos suficientes para o decisor aferir o dolo ou o erro grosseiro da opinião técnica; ou
II - se houver conluio entre os agentes.
§ 2º O mero nexo de causalidade entre a conduta e o resultado danoso não implica responsabilização do agente público.
Art. 2º Para fins do disposto nesta Medida Provisória, considera-se erro grosseiro o erro manifesto, evidente e inescusável praticado com culpa grave, caracterizado por ação ou omissão com elevado grau de negligência, imprudência ou imperícia.
93.	A supracitada norma foi objeto da ADI 6.427 MC/DF - Distrito Federal que deferiu parcialmente a cautelar pedida, interpretando conforme a Constituição Federal os artigos 1º e 2º da MP 966/2020 acerca da responsabilização dos agentes públicos e do erro grosseiro:
4. Cautelar parcialmente deferida, para conferir interpretação conforme a Constituição ao art. 2º da MP 966/2020, no sentido de estabelecer que, na caracterização de erro grosseiro, leva-se em consideração a observância, pelas autoridades: (i) de standards, normas e critérios científicos e técnicos, tal como estabelecidos por organizações e entidades internacional e nacionalmente reconhecidas; bem como (ii) dos princípios constitucionais da precaução e da prevenção. 5. Confere-se, igualmente, interpretação conforme a Constituição ao art. 1º da MP 966/2020, para explicitar que, para os fins de tal dispositivo, a autoridade a quem compete decidir deve exigir que a opinião técnica trate expressamente: (i) das normas e critérios científicos e técnicos aplicáveis à matéria, tal como estabelecidos por organizações e entidades internacional e nacionalmente reconhecidas; e (ii) da observância dos princípios constitucionais da precaução e da prevenção. (grifamos) 
94.	O planejamento estratégico é a ferramenta que estabelece os objetivos estratégicos que a Administração Pública precisa alcançar em um espaço temporal diante dos cenários estimados. No caso examinado, o abastecimento das unidades subnacionais com seringas e agulhas para a campanha de vacinação contra a Covid-19 passou a ser o objetivo estratégico a ser alcançado, considerando a essencialidade desse insumo para concretização da imunização. 
95.	Como analisado anteriormente, houve morosidade, deficiência de planejamento e supervisão institucional, falta de diligência e dever de precaução para obter de forma célere esse insumo, principalmente sendo um item que se tornou escasso em meio da pandemia e iminente vacinação, deixando-se de agir, quando a Constituição e a norma infralegal determinava. Neste sentido, existem elementos característicos para constituir conduta de erro grosseiro dos agentes públicos envolvidos.
CONCLUSÃO
96.	A presente denúncia versa sobre possíveis irregularidades no registro de preço, formalizado pelo Pregão Eletrônico 159/2020, do Ministério da Saúde, que tinha por objeto a aquisição de seringas equipadas com agulhas para serem utilizadas na campanha de vacinação do Programa Nacional de Imunizações.
97.	A matéria foi conhecida pelo relator, preenchidos os requisitos de admissibilidade, o qual indeferiu medida cautelar e autorizou a realização de diligências (peça 14) .
98.	Empreendida a análise das respostas de diligência, verifica-se a existência de irregularidades de planejamento e supervisão deficiente das aquisições dos insumos (parágrafos 20-54) , restrição do caráter competitivo pela limitação de concorrentes (parágrafos 55-74) e falta de parcelamento do objeto (parágrafos 75-81) , devendo ser ouvidos em audiência os responsáveis de acordo com suas condutas na prática do ato. 
99.	Considera-se improcedente a denúncia concernente à aquisição de insumos da OPAS por valores superiores aos preços de referência do Pregão Eletrônico 159/2020 (parágrafos 84-90) , bem como a falta de inclusão de seringas 5 ml no certame (parágrafo 83) , com os elementos apresentados no processo. 
100.	Considerando que o Tribunal está realizando acompanhamento nas ações realizadas pelo Ministério da Saúde no enfrentamento da Covid-19 nos autos do TC Processo 015.125/2021-1, propõe-se que cópia dessa instrução e da deliberação sobre a proposta aqui sugerida sejam juntadas ao processo citado.
PROPOSTA DE ENCAMINHAMENTO
101.	Por todo o exposto, submetem-se os autos à apreciação superior, propondo:
	a) realizar, com fundamento no art. 250, inciso IV, c/c o art. 234, § 4º, do RI/TCU, a audiência dos responsáveis a seguir indicados, para que, no prazo de quinze dias, apresentem razões de justificativa pelas irregularidades indicadas:
	a.1) Irregularidade: Planejamento e supervisão deficiente das aquisições de seringas e agulhas para campanha de vacinação da Covid-19, com morosidade no lançamento do Pregão Eletrônico 159/2020 e falta de solicitação de suspensão de medidas antidumping desses produtos importados da China, fatores esses que foram uma das causas do fracasso do referido certame, levando ainda ao lançamento do Pregão Eletrônico 15/2021, no final de fevereiro de 2021, o qual teve propostas de preços superiores aos praticados junto a OPAS, em dezembro de 2020, e aos do pregão inicial, colocando em risco o abastecimento desse insumos para campanha de vacinação contra Covid-19.
	Responsáveis:
	a.1.1)  Eduardo Pazuello (CPF XXX.125.037-XX) , ex-Ministro de Estado da Saúde
	Conduta: não exercer a efetiva supervisão em processo de aquisição de insumo estratégico para o processo de vacinação da população contra a Covid-1, o que permitiu que o processo de aquisição de seringas e agulhas para a campanha de vacinação contra a Covid-19 se estendesse de forma morosa de agosto de 2020 até a realização do Pregão Eletrônico 159/2020, em 29/12/2020, e não adotar medidas junto ao Ministério da Economia para suspensão temporária de barreiras tarifárias desses insumos, que resultou no fracasso quase total do certame e levou a realizar o Pregão Eletrônico 15/2021, em fevereiro de 2021, com preços propostos bem acima dos praticados na contratação, em dezembro de 2020, da OPAS, colocando em risco o abastecimento do processo de vacinação contra Covid-19, descumprindo seu poder-dever de supervisionar os órgãos da estrutura ministerial, com infringência dos artigos 37 (princípio da eficiência) e 87, inciso I, e parágrafo único da Constituição Federal de 1988, e art. 6º, inciso I, do Decreto-Lei 200/1967.
	a.1.2) Antônio Elcio Franco Filho (CPF XXX.519.268-XX) , ex-Secretário-Executivo do Ministério da Saúde
	Conduta: não adotar medidas de coordenação e controle nas unidades administrativas, bem como de assistência ao Ministro de Estado da Saúde para supervisão e coordenação dessas atividades, para impedir que o processo de aquisição de seringas e agulhas para a campanha de vacinação contra a Covid-19 se estendesse de forma morosa de agosto de 2020 até a realização do Pregão Eletrônico 159/2020, em 29/12/2020, que resultou no fracasso quase total do certame e levou a realizar o Pregão Eletrônico 15/2021, em fevereiro de 2021, com preços propostos bem acima dos praticados na contratação, em dezembro de 2020, da OPAS, colocando em risco o abastecimento do processo de vacinação contra Covid-19, violando o art. 37, da Constituição Federal de 1988 (princípio da eficiência) , art. 6º, inciso I do Decreto-Lei 200/1967 e Anexo I, art. 4º, incisos I e II, do Decreto 9.795/2019. 
	a.1.3) Roberto Ferreira Dias (CPF XXX.758.087-XX) , ex-Diretor do Departamento de Logística em Saúde
	Conduta: 	conduzir o processo de aquisição de seringas e agulhas para a campanha de vacinação contra a Covid-19 de forma morosa de agosto de 2020 até a realização do Pregão Eletrônico 159/2020, em 29/12/2020, que resultou no fracasso quase total do certame, o que levou à realização do Pregão Eletrônico 15/2021, em fevereiro de 2021, com preços propostos bem acima dos praticados na contratação, em dezembro de 2020, da OPAS, colocando em risco o abastecimento do processo de vacinação contra Covid-19, violando o art. 37 da Constituição Federal de 1988 (princípio da eficiência) , art. 6º, inciso I, do Decreto-Lei 200/1967, e Anexo I, art. 8º, incisos I e II Decreto 9.795/2019.
	a.2)  Irregularidade: Elaboração do Termo de Referência com falta de parcelamento do objeto do Pregão Eletrônico 159/2020, em seringas e agulhas, limitando a participação de potenciais licitantes.
	Responsáveis: 
	a.2.1) Thiago Fernandes da Costa (CPF 026.364.531-2) , Assessor Técnico do Departamento de Imunização e Doenças Transmissíveis
	Conduta: elaborar o termo de referência para o Pregão Eletrônico 159/2020 do Ministério da Saúde (peça 31) , sem o parcelamento do seu objeto, seringas e agulhas, limitando a participação de potenciais licitantes, violando os artigos 15, IV e 23, § 1º, da Lei 8.666/1993 e a Súmula 247 do TCU.
	a.2.2) Lauricio Monteiro Cruz (CPF XXX.294.795-XX) , ex-Diretor do Departamento de Imunização e Doenças Transmissíveis
	Conduta: aprovar o termo de referência para o Pregão Eletrônico 159/2020 do Ministério da Saúde (peça 31) , sem o parcelamento do seu objeto, seringas e agulhas, limitando a participação de potenciais licitantes, violando o art. 15, IV e 23, § 1º, da Lei 8.666/1993 e a Súmula 247 do TCU.
	a.2.3) Roberto Ferreira Dias (CPF XXX.758.087-XX) , ex-Diretor do Departamento de Logística em Saúde
	Conduta: dar início à fase externa do Pregão Eletrônico 159/2020 do Ministério da Saúde, mediante assinatura do edital (peça 30) , sem o parcelamento do seu objeto, seringas e agulhas, limitando a participação de potenciais licitantes, violando o art. 15, IV e 23, § 1º, da Lei 8.666/1993 e a Súmula 247 do TCU.
	a.3) Irregularidade: ausência de solicitação tempestiva da suspensão de medidas antidumping para agulhas e seringas que gerou fracasso e restrição do caráter competitivo do Pregão Eletrônico 159/2020 do Ministério da Saúde direcionando o certame para produtores nacionais com condições favoráveis de participação em detrimento de potenciais fornecedores que fariam propostas de seringas e agulhas importadas.
	Responsáveis:
	a.3.1) Jorge Luiz Kormann (CPF XXX.347.497-XX) , ex-Secretário-Executivo Adjunto do Ministério da Saúde
	Conduta: não solicitar a suspensão das medidas antidumping impostas pela Gecex sobre seringas e agulhas da China, quando provocado pelo Ministério da Economia, antes da realização do Pregão Eletrônico 159/2020, o qual acabou fracassando em três itens (teve sucesso em apenas 25,3% do quantitativo do quarto item) , colocando em risco o suprimento desses insumos para campanha de vacinação da Covid-19, e impondo limitação ao certame licitatório à participação de fornecedores nacionais, violando o art. 3º incisos I e III da Lei 10.520/2002 c/c art. 3º § 1º, alínea "I" da Lei 8.666/1993.
	a.3.2) Roberto Ferreira Dias (CPF XXX.758.087-XX) , ex-Diretor do Departamento de Logística em Saúde
	Conduta: não propor à direção do Ministério da Saúde que solicitasse do Ministério da Economia a suspensão de medidas antidumping impostas pela Gecex sobre seringas e agulhas da China, quando provocado pela Subsecretária de Defesa Comercial e Interesse Público do Ministério da Economia, antes da realização do Pregão Eletrônico 159/2020, o qual acabou fracassando em três itens (teve sucesso em apenas 25,3% do quantitativo do quarto item) , colocando em risco o suprimento desses insumos para campanha de vacinação da Covid-19, e impondo limitação ao certame licitatório à participação de fornecedores nacionais, violando o art. 3º incisos I e III da Lei 10.520/2002 c/c art. 3º, § 1º, alínea "I" da Lei 8.666/1993.
	a.3.3) Luciene Ferreira Gaspar Amaral (CPF XXX.987.337-XX) , Coordenadora-Geral de Inovação Tecnológica na Saúde-Substituta
	Conduta: não propor por meio da Nota Técnica 102/2020-CGITS/DGITIS/SCTIE/MS, de 4/12/2020 (peça 19) , a suspensão das medidas antidumping impostas pela Gecex sobre insumos da China antes da realização do Pregão Eletrônico 159/2020, o qual acabou fracassado em três itens (teve sucesso em apenas 25,3% do quantitativo do quarto item) , colocando em risco o suprimento desses insumos para campanha de vacinação da Covid-19, e impondo limitação ao certame licitatório, violando o art. 3º, incisos I e III da Lei 10.520/2002 c/c o art. 3º, § 1º, alínea "I" da Lei 8.666/1993.	b) alertar os responsáveis quanto à possibilidade de as contas ordinárias dos gestores chamados em audiência serem julgadas irregulares em decorrência das constatações identificadas neste processo;
	c) juntar cópia dessa instrução ao processo TC Processo 015.125/2021-5 e da deliberação aqui proposta para subsidiar o acompanhamento que está sendo realizado."
	É o Relatório.

não há

Não atuou.

DENÚNCIA. aquisição de seringas e agulhas para a vacinação contra a Covid-19. Falta de parcelamento do objeto. PREVISÃO DE AQUISIÇÃO DE SERINGAS DE 3 ML, SEM CONSIDERAR A POSSIBILIDADE DE AQUISIÇÃO DE SERINGAS COM OUTRAS CAPACIDADES VOLUMÉTRICAS. Existência de medidas antidumping visaNdo resguardar a indústria nacional que supostamente ocasionou restrição à importação dos insumos. negociação com a OPAS PARA AQUISIÇÃO DE SERINGAS POR PREÇOS SUPERIORES AOS OFERTADOS NA LICITAÇÃO. CERTAME FRACASSADO. DILIGÊNCIA. PROCEDÊNCIA PARCIAL DA DENÚNCIA. CIENTIFICAÇÃO DAS IRREGULARIDADES. ARQUIVAMENTO.

DENÚNCIA (DEN)

Secretaria de Controle Externo da Saúde (SecexSaúde).

Trata-se de denúncia, com pedido de medida cautelar, noticiando possíveis irregularidades no Pregão Eletrônico 159/2020, do Ministério da Saúde, cujo objeto foi a aquisição de seringas e agulhas para a vacinação contra a covid-19, por meio do Sistema de Registro de Preços.
2.	Insta salientar que a licitação em exame visava a aquisição de 331.201.012 seringas, no valor estimado de R$ 67 milhões. Porém, o certame foi fracassado em três itens, obtendo sucesso em apenas 25,3% do quantitativo do quarto item licitado.
3.	Consoante exposto na instrução preliminar, o denunciante apontou as seguintes irregularidades no procedimento licitatório em tela:
a) não houve a separação do objeto licitado em dois itens distintos (agulhas e seringas) , o que supostamente permitiria que um maior número de empresas participasse do certame, aumentando não só a possibilidade de o Ministério da Saúde ser bem-sucedido na licitação, mas também de serem obtidos preços mais vantajosos para a administração pública;
b) a licitação teve por objeto somente a aquisição de seringas de 3 ml, ou seja, não foram incluídas no certame as opções de aquisição de seringas de 1 ml e 5 ml, que também poderiam ser utilizadas para aplicação da vacina de contra a covid-19, conforme registrado pelas empresas fornecedoras na ata da audiência pública, realizada em 10 de agosto de 2020, com o objetivo de discutir com o mercado e com os demais envolvidos no processo a possibilidade de garantir a oferta de seringas e agulhas para combate à pandemia;
c) o Ministério da Saúde estava em negociação com a Organização Pan-Americana da Saúde (OPAS) para aquisição de 40 milhões de seringas, com o custo aproximado de R$ 26,3 milhões, o que resultaria no preço unitário de R$ 1,55, porém, o órgão não aceitou os lances apresentados pelos licitantes, participantes do Pregão Eletrônico 159/2020, que ofertaram valores de R$ 0,19 a R$ 0,30 por cada seringa, por estarem acima do valor de referência, o que resultou no fracasso do certame; e
d) ademais, o acordo com a OPAS previa o fornecimento de seringas por empresa chinesa que, à época, estava sob medidas restritivas para aquisição por órgãos e empresas, o que supostamente seria uma evidência de que foram concedidas condições especiais para aquisição do insumo via OPAS por preço superior praticado no mercado nacional.
4.	Outro ponto trazido pelo denunciante foi o fato de que a grande quantidade das agulhas e seringas usadas no país são importadas, em sua maioria provenientes da China. No entanto, existiam medidas antidumping estabelecidas pelo Ministério da Economia, que, visando resguardar a indústria nacional, impôs algumas restrições à importação desses insumos (Resolução CAMEX nº 58/2015, publicada no DOU, datado de 22/6/2015) . 
5.	Tal medida foi temporariamente suspensa pelo período de 26 de março a 30 de setembro de 2020, em face da situação de excepcionalidade vivenciada. Contudo, conforme noticiado pelo denunciante, o Ministério da Saúde não teria solicitado a prorrogação de tal medida, com vistas a ampliar a competitividade para o pregão em curso, o que caracterizaria suposta inércia da pasta ministerial e culminaria em conduta omissiva que acarretaria benefício a um seleto grupo de empresas, restringindo a competitividade do certame e deixando de atender aos princípios da impessoalidade, competitividade e eficiência.
6.	Pelos fatos apresentados acima, o exame preliminar realizado pela SecexSaúde considerou estar presente a fumaça do bom direito. No entanto, não haveria o perigo da demora, uma vez que o pregão ocorrera no dia 29/12/2020, com a contratação de apenas 8 milhões de conjuntos seringas/agulhas, menos de 3% do objeto licitado (331 milhões de seringas/agulhas) . 
7.	Com base no exposto, a unidade técnica propôs o indeferimento da medida cautelar pleiteada, bem como a realização de diligências endereçadas ao Ministério da Saúde e à Câmara de Comércio Exterior (Camex) , vinculada ao Ministério da Economia.
8.	Por meio do despacho inserto à peça 14, acolhi a proposta da unidade técnica no sentido de autorizar a realização das diligências sugeridas e de indeferir o pedido de suspensão do certame formulado pelo denunciante, haja vista a perda parcial do objeto da presente denúncia, que ocorreu com o fracasso dos itens licitados, cujos preços ficaram acima do valor estimado da contratação. Ademais, quanto aos itens adjudicados, cujos lances foram compatíveis com os preços cotados pelo Ministério da Saúde, observei a possível ocorrência de periculum in mora reverso, considerando que a suspensão do pregão atrasaria a aquisição das seringas e agulhas necessárias ao início da vacinação contra a covid-19.  
9.	Recebidas as respostas da Camex e do Ministério da Saúde, os autos foram novamente instruídos pela SecexSaúde, que considerou improcedente a denúncia concernente à aquisição de insumos da OPAS por valores superiores aos preços de referência do Pregão Eletrônico 159/2020, bem como à falta de inclusão de seringas 5 ml no aludido procedimento licitatório. 
10.	Por outro lado, a unidade técnica propôs a audiência de diversos agentes do Ministério da Saúde, incluindo do ex-ministro e do então Secretário-Executivo da pasta, pelos seguintes indícios de irregularidade:
a) ausência do parcelamento do objeto do Pregão Eletrônico 159/2020, seringas e agulhas, limitando a participação de potenciais licitantes, violando o art. 15, inciso IV e 23, § 1º, da Lei 8.666/1993, e a Súmula 247 do TCU;
b) ausência de solicitação tempestiva da suspensão de medidas antidumping para agulhas e seringas, que gerou fracasso e restrição ao caráter competitivo da licitação, direcionando o objeto licitado para produtores nacionais com condições favoráveis de participação em detrimento de potenciais fornecedores que fariam propostas de seringas e agulhas importadas; e
c) condução do processo de aquisição de seringas e agulhas para a campanha de vacinação contra a covid-19 de forma morosa de agosto de 2020 até a realização do Pregão Eletrônico 159/2020, em 29/12/2020, que resultou no fracasso quase total do certame, o que levou à realização do Pregão Eletrônico 15/2021, em fevereiro de 2021, com preços propostos bem acima dos praticados na contratação, em dezembro de 2020, da OPAS, colocando em risco o abastecimento do processo de vacinação de combate à pandemia, violando o art. 37 da Constituição Federal de 1988 (princípio da eficiência) , art. 6º, inciso I, do Decreto-Lei 200/1967, e Anexo I, art. 8º, incisos I e II, do Decreto 9.795/2019.
II
11.	Após o indispensável histórico dos fatos tratados nos autos, passo a me manifestar sobre as propostas da unidade técnica, enfatizando desde já que, sob o prisma material, concordo em essência com o exame acerca das impropriedades apuradas. No entanto, pelos motivos expostos a seguir, tenho a opinião de que a realização das audiências propostas seria medida de rigor desproporcional em face das supostas irregularidades.
12.	Assim, antecipo que proporei apenas a cientificação do Ministério da Saúde sobre as falhas observadas na condução do Pregão Eletrônico 159/2020.
13.	Primeiramente, sobre a falta de separação do objeto licitado em dois itens distintos (agulhas e seringas) , entendo que o volume elevado da compra recomendaria que ao menos parte do quantitativos de agulhas e seringas pudesse ser adquirido de forma parcelada. Não obstante o exposto, também deve ser sopesado que ao menos uma parte do quantitativo demandado poderia ser suprido com a aquisição dos dois itens em conjunto, pois uma parcela do mercado fornecedor comercializa ambos os produtos associados.
14.	Assim, penso que a estratégia ótima para maximizar o atendimento urgente das necessidades públicas talvez fosse representada por uma licitação composta tanto por itens de seringa e agulha comercializados em separado como por itens de seringa e agulha a serem fornecidos de forma conjunta, que foi a sistemática prevista no Pregão Eletrônico 159/2020. O Pregão Eletrônico 15/2021, por sua vez, incluiu todas as modalidades possíveis de fornecimento, com aquisição de agulhas e seringas em separado, mas também com a aquisição de ambos os itens de forma integrada.
15.	Os diversos itens de seringas e agulhas vendidos de forma individual ou conjugada possuem códigos distintos de Catálogo de Materiais (CATMAT) no Sistema Integrado de Administração de Serviços Gerais (SIASG) do Ministério da Economia (ME) , que é um sistema informatizado que permite a catalogação dos materiais destinados às atividades da administração pública. Assim, não é possível concluir que a aquisição em conjunto de ambos os itens viole as regras do parcelamento, pois uma parte do mercado fornecedor comercializa, de fato, os produtos dessa forma.
16.	Dito de outra forma, se houvesse apenas a aquisição em separado dos itens (agulhas e seringas) , a parcela do mercado fornecedor que comercializa os materiais de forma conjugada seria alijada do certame.
17.	Outrossim, também deve ser sopesado que a aquisição em conjunto facilitaria o manuseio e minimizaria tempo de aplicação do elevado volume de doses de vacina a serem injetadas na população, sem contar que a compra integrada proporciona menor risco de contaminação, consoante exposto na resposta da diligência endereçada ao Ministério da Saúde (peça 23, fl. 5) .
18.	No que tange à suposta omissão do alto escalão do Ministério da Saúde em solicitar a suspensão de medidas antidumping estabelecidas pelo Ministério da Economia, visando resguardar a indústria nacional de seringas e agulhas, entendo que não se possa afirmar peremptoriamente que a ausência de tal providência tenha um liame direto com o fracasso parcial do Pregão Eletrônico 159/2020, pois não haveria garantias de que a medida seria efetivamente acolhida e implementada em tempo hábil pelo Ministério da Economia.
19.	Em princípio, trata-se de providência discricionária a cargo de pasta ministerial diversa, na qual teoricamente não existe ingerência dos gestores do Ministério da Saúde.
20.	Não discordo da unidade técnica de que a conduta esperada seria efetivamente que o Ministério da Saúde solicitasse a exclusão das agulhas/seringas da lista de produtos com algum tipo de medida de defesa comercial por parte do Brasil. Ocorre que existem circunstâncias atenuantes que devem ser sopesadas em favor dos responsáveis. Era de se esperar que a gestão do Ministério da Saúde estivesse sobrecarregada em pleno ápice de uma pandemia, sendo forçoso que os fatos sejam examinados à luz do art. 22 da LINDB, o qual exige que sejam considerados os obstáculos e as dificuldades reais dos gestores e as exigências das políticas públicas a seu cargo.
21.	Assim, nos termos do §1º do mesmo artigo, esta Corte de Contas deve avaliar as circunstâncias práticas que houverem imposto, limitado ou condicionado a ação dos agentes.
22.	Discordo da unidade técnica acerca do entendimento de que, no caso em apreciação, eventual morosidade ou deficiência de planejamento e de supervisão institucional possam ser enquadrados no conceito de erro grosseiro. Não me parece ser um procedimento corriqueiro das equipes de licitação verificar se o produto a ser adquirido possui algum tipo de restrição concorrencial em vigor.
23.	Minha assessoria verificou que atualmente existem centenas de itens com medidas de defesa comercial implementadas, conforme pesquisa disponível em: https://www.gov.br/produtividade-e-comercio-exterior/pt-br/assuntos/comercio-exterior/defesa-comercial-e-interesse-publico/medidas-em-vigor/medidas-em-vigor (acesso em 27/7/2022) . Assim, se prevalecesse o entendimento propugnado pela unidade técnica, em tese, qualquer licitação dos referidos itens deveria ser precedida de pedido ao Ministério da Economia, por parte do órgão promotor da licitação, para a suspensão das medidas protetivas.
24.	Ademais, trata-se de providência que poderia ter sido solicitada por qualquer outra secretaria estadual ou municipal de saúde, visto que a gestão do SUS é compartilhada entre a União e os entes subnacionais. Embora caiba ao Ministério da Saúde o papel central na coordenação das campanhas de vacinação, os estados e municípios também realizam licitações específicas para aquisição de agulhas e seringas.
25.	Enfim, embora eu partilhe da opinião de que o Ministério da Saúde poderia ter sido mais diligente nesse quesito, é claramente desproporcional a proposta de realizar o controle punitivo dos seus servidores e autoridades.
26.	Mesmo com um planejamento que deixou a desejar, o processo de vacinação contra a covid-19 evoluiu de forma satisfatória no Brasil, em comparação com outros pares internacionais, de forma que o TCU pode prescindir do controle punitivo diante de toda a situação fática vivenciada em um momento tão conturbado.
27.	Finalmente, trato do último aspecto que é relevante ao caso, consubstanciado na posterior realização do Pregão Eletrônico 15/2021, em que foram obtidos preços consideravelmente superiores aos preços avençado com a OPAS. A situação é ilustrada na tabela a seguir, que contém os melhores lances obtidos nos itens 6 a 8 do Pregão 15/2021:
	Item
	Descrição
	Quantidade
	Melhor lance

	6
	seringa, material: polipropileno, capacidade: 3 ml, tipo bico: bico central luer lock ou slip, tipo vedação: êmbolo de borracha, adicional: graduada, numerada, tipo agulha: c, agulha 22 g x 1", esterilidade: estéril, descartável, apresentação: embalagem individual.
	50.000.000
		0,2931

	7
	seringa, material: polipropileno, capacidade: 3 ml, tipo bico: bico central luer lock ou slip, tipo vedação: êmbolo de borracha, adicional: graduada, numerada, tipo agulha: c, agulha 23 g x 1", esterilidade: estéril, descartável, apresentação: embalagem individual.
	50.000.000
		0,2931

	8
	seringa, material: polipropileno, capacidade: 3 ml, tipo bico: bico central luer lock ou slip, tipo vedação: êmbolo de borracha, adicional: graduada, numerada, tipo agulha: c, agulha 24 g x 3,4", esterilidade: estéril, descartável, apresentação: embalagem individual.
	20.000.000
		0,2931

28.	Os mesmos itens foram adquiridos por um preço médio de R$ 0,17 da OPAS e, no âmbito do Pregão Eletrônico 159/2020, foram ofertados preços variando de R$ 0,19 a R$ 0,3060, que ficaram em grande parte acima dos preços de referência estimados pela administração (R$ 0,13 a R$ 0,37) .
29.	Em uma análise retrospectiva, é inegável que o novo certame produziu uma contratação um pouco mais cara do que os valores ofertados no primeiro pregão, mas não é possível afirmar que tal fato decorra da morosidade na condução do Pregão Eletrônico 159/2020.
30.	É possível que a pesquisa de mercado realizada na primeira licitação estivesse defasada, o que fez com que a maior parcela dos itens licitados restassem fracassados. Também não pode ser desconsiderada a mudança no cenário macroeconômico nacional e mundial entre os dois pregões. O primeiro foi lançado nos últimos dias úteis de 2020, sendo concluído somente em 27/1/2021 (peças 29 e 30) , ao passo que o segundo foi lançado em 25/2/2021 e concluído em março/2021. Pode parecer uma diferença temporal pequena, mas o período entre os dois certames coincidiu com o início das campanhas de vacinação contra a covid-19 em diversos países, o que pode ter influído nos preços de mercado em função do aquecimento da demanda por agulhas e seringas.
31.	Por outro lado, a postergação da aquisição do Pregão 159/2020 permitiu a contratação de quantidade relevante dos produtos em condições aparentemente mais vantajosas da OPAS. Ou seja, se tivesse sido bem-sucedida, a licitação poderia resultar na contratação de menos injeções em condições mais favoráveis da OPAS.
32.	Considerando que não foram apontados indícios de sobrepreço nas contratações em tela, entendo que o aprofundamento da apuração dos fatos não sejam necessários, bastando dar ciência da impropriedade ao Ministério da Saúde.
33. 	Concluo minha apreciação do caso enfatizando, em linha com a informação trazida pela unidade técnica, de que não houve falta de seringas e agulhas para vacinação contra a covid-19, devido ao processo inicial lento de imunização contra a enfermidade, em razão das poucas unidades disponíveis de vacinas distribuídas (18,1 milhões) , da aplicação lenta nos grupos prioritários (10,6 milhões) , dos estoques dos estados e da requisição de seringas manejadas pelo Ministério da Saúde.
34.	Diante do exposto, proponho dar ciência das irregularidades observadas ao Ministério da Saúde, bem como julgar parcialmente procedente a presente denúncia, arquivando os autos.
Com essas considerações, voto no sentido de que seja adotado o Acórdão que ora submeto à apreciação deste Colegiado.
TCU, Sala das Sessões, em 10 de agosto de 2022.
BENJAMIN ZYMLER 
Relator